---
title: 'Construcción índices de Cohesión Social para América Latina'
subtitle: 'A partir de datos LAPOP, Latinbarómetro y WVS.'
author: "Observatorio de Cohesión Social (OCS) - COES"
format:
  html:
    embed-resources: true
    page-layout: full
    toc: true
    toc-depth: 3
    number-sections: true
    number-depth: 2
    theme:
      light: cosmo
      dark: [cosmo, theme-dark.scss]
    #css: style.css
lang: es
title-block-banner: true
#title-block-banner-color: "#72CBE5"
execute:
  echo: false
  #cache: true
comments:
   hypothesis: true
date: '2023-06-12'
#date-format: short
editor_options: 
  chunk_output_type: console
---

El presente informe tiene por objetivo describir la
construcción de índices de cohesión social para
Latinoamérica en el periodo 2004-2021. Con este fin, se
utilizarán datos provenientes de las encuestas LAPOP,
Latinbarómetro y de la Encuesta Mundial de Valores (WVS). A
continuación se describen los datos.

# Datos
A continuación se presentan los datos utilizados para la construcción de los índices. Se tomaron tres fuentes:

1. Las encuestas LAPOP.
2. Las encuestas Latinobarómetro.
3. Las encuestas del World Value Survey.

Los datos provenientes de LAPOP corresponden al mayor volumen da datos usados. Se tomó este estudio como la base para el resto de datos. En lo práctico, esto significó delimitar los países utilizados a aquellos contenidos por este estudio. Además, tomar como referencia sus olas (cada dos años) para la periodización de la información.

En la manipulación de datos, se reescalaron todas las variables utilizadas estableciendo una escala general de 0 a 10, teniendo los valores mayores una representación de respuestas favorables a la cohesión social. En la descripción de datos se presentan las variables previamente reescaladas.

## LAPOP

La encuesta LAPOP, que significa "Latin American Public
Opinion Project" (Proyecto de Opinión Pública
Latinoamericana), es una iniciativa de investigación que
tiene como objetivo medir y analizar las actitudes y
opiniones de los ciudadanos en América Latina y el Caribe.
Fue establecida en 2004 por la Universidad de Vanderbilt en
los Estados Unidos y ha llevado a cabo varias rondas de
encuestas en la región desde entonces.

La encuesta LAPOP utiliza una metodología estandarizada para
recopilar datos sobre una amplia gama de temas, incluyendo
la democracia, la gobernabilidad, la corrupción, la
seguridad ciudadana, la justicia, la participación política,
los derechos humanos y la desigualdad social. Se basa en
entrevistas cara a cara con una muestra representativa de la
población en cada país participante.

Uno de los aspectos destacados de la encuesta LAPOP es su
enfoque comparativo, que permite analizar las tendencias y
diferencias en la opinión pública entre los países de la
región. Los resultados de la encuesta se utilizan para
informar a académicos, responsables de políticas y
organizaciones internacionales sobre la situación
socio-política en América Latina, y se han convertido en una
fuente importante de información y análisis en el campo de
los estudios latinoamericanos.

La encuesta ha desempeñado un papel importante en la
comprensión de los desafíos y las dinámicas de la democracia
en la región, así como en el diseño de políticas públicas
orientadas a fortalecer la gobernabilidad y mejorar la
calidad de vida de los ciudadanos en América Latina y el
Caribe. Sus resultados han sido ampliamente citados y
utilizados en investigaciones académicas, informes de
desarrollo y debates políticos en la región.

```{r setup, include=FALSE}
knitr::opts_chunk$set(echo = FALSE,message=FALSE)

```

```{r Carga de librerías, include=FALSE}
# Descargar paquetes. 

if (!require("pacman")) install.packages("pacman")
# remotes::install_github("nset-ornl/wbstats")
pacman::p_load(tidyverse,sjlabelled,countrycode,haven,questionr,wbstats,zoo,
               sjPlot,sjmisc,dplyr,summarytools,flextable,data.table,
               PerformanceAnalytics,plotly)


#options(scipen=999)
#rm(list=ls())
st_options(lang='es')
options(OutDec=",")

```

```{r Funciones, include=FALSE}

standardize_data <- function(df, exclude_cols = NULL) {
  cols <- setdiff(names(df)[sapply(df, is.numeric)], exclude_cols)
  for(col in cols) {
    old_min <- min(df[[col]], na.rm = TRUE)
    old_max <- max(df[[col]], na.rm = TRUE)
    new_min <- 0
    new_max <- 10
    df[[col]] <- ifelse(!is.na(df[[col]]), ((df[[col]] - old_min) / (old_max - old_min)) * 
                        (new_max - new_min) + new_min, NA)
  }
  return(df)
}

```

```{r Carga de datos LAPOP, warning=FALSE,message=FALSE, include = FALSE,eval=FALSE}
vars_hor <- c("b4","b43",
          "it1",
          "aoj11","sd2new2","sd3new2","sd6new2",#"colaoj21a",
          "vicbar1","vicbar3","vicbar7","jamb18a",
          "cp8")
vars_ver <- c("b21a","b21","b18","b23","b10a","b39n","b13",
              "pn4","b4","nicfear","prot3",
              "pol1","vb2",
              "movus1")
vars <- c("wave","year","pais",vars_hor,vars_ver)

load(file = "data/GrandMerge.RData") 
load(file="data/LAPOP_2004-2008.RData") # datos0418

dta <- list.files(path = "data/lapop-faltantes/", pattern = ".dta")
dta <- paste0(file = "data/lapop-faltantes/",dta)

merge_faltante <- lapply(dta, function(archivo){
  print(archivo)
  df <- read_dta(archivo)
  df <- df %>% select_if(names(df) %in% vars) %>% mutate(
    wave = substr(archivo,nchar(archivo)-7,nchar(archivo)-4)
  ) 
  return(df)
})

rm(dta)
merge_faltante <- bind_rows(merge_faltante)

dta<- list.files(path = "data/LAPOP2021/", pattern = ".dta")
dta <- paste0(file = "data/LAPOP2021/",dta)

data2021 <- lapply(dta, function(archivo){
  print(archivo)
  df <- read_dta(archivo)
  df <- df %>% select_if(names(df) %in% vars)
  return(df)
})
data2021 <- bind_rows(data2021)
rm(dta)


datos0418 <- datos0418 %>% select_if(names(datos0418) %in% vars)

# datos0418 <-  datos0418  %>%  
#                         select(wave, year, pais, idnum, upm, 
#                               strata, wt, weight1500, estratopri,
#                               estratosec, ur, tamano, prov, cluster,
#                               it1, prot3, aoj12, b2, b3, b4,
#                               b10a, b12, b20, b20a, b21, b21a,
#                               n9, n11, n15, ros4, ing4,
#                               eff1, pn4, exc7, pol1, vb2) # Selección variables de interes

datos1618 <-  datos0418  %>% filter(wave==2016 | wave==2018)


# datos1618$pr4 <- NA # Crear variable pr4 para juntar las bases
datos1618$wave <- as.numeric(datos1618$wave)


names(datos) # para saber el orden de las variables
 
datos$wave <- NA

datosselc <- datos %>% select_if(names(datos) %in% vars)

table(datosselc$year) 
table(datos0418$wave)
table(data2021$wave)

# Los casos se ordenan de tal modo wave(olas): 
# 2004(2014), 2006(2006 y 2007),  2008(2008 y 2009), 2010(2010), 2012(2012), 2014(2014), 2016(16,17), 2018(18,19)

datosselc$wave <- ifelse(datosselc$year==2006 | datosselc$year==2007, 2006, NA)
datosselc$wave <- ifelse(datosselc$year==2004 , 2004, datosselc$wave)
datosselc$wave <- ifelse(datosselc$year==2008 | datosselc$year==2009, 2008, datosselc$wave)
datosselc$wave <- ifelse(datosselc$year==2010, 2010, datosselc$wave)
datosselc$wave <- ifelse(datosselc$year==2012, 2012, datosselc$wave)
datosselc$wave <- ifelse(datosselc$year==2014, 2014, datosselc$wave)

datosselc <- remove_all_labels(datosselc) # Las etiquetas no son compatibles
merge_faltante <- mutate_all(merge_faltante, as.numeric)
merge_faltante$year <- merge_faltante$wave

data2021 <- mutate_all(data2021, as.numeric)
data2021$year <- data2021$wave

# Merge 2004-2014 + 2018 +faltantes varias del grand merge + 2021
datos <- bind_rows(datosselc,datos1618,merge_faltante,data2021) # logra una base longitudinal con la pr4 incluida. 
datos <- copy_labels(datos, datos0418)
rm(list = setdiff(ls(),c("datos","vars","vars_hor","vars_ver")))
datos_label <- to_label(datos)
datos$pais<-datos_label$pais

# Se incorporan etiquetas faltantes
datos$movus1 <- set_label(datos$movus1, "Movilidad económica")
datos$jamb18a <- set_label(datos$jamb18a, "Confianza en la policía del barrio")
datos$b39n <- set_label(datos$b39n, "¿Hasta qué punto tiene usted confianza en el sector privado?")

LAPOP_escalaoriginal <- frq(datos,out = 'browser')
write_rds(LAPOP_escalaoriginal,"data/LAPOP_escalaoriginal.RDS")

# Se invierte sentido de respuestas para ajustar escakas (valores mayores ~ mayor cohesión).
datos <- datos %>%
  mutate(cp8 = 5 - cp8,
         it1 = 5 - it1,
         prot3 = 3 -prot3,
         aoj11 = 5 - aoj11,
         sd2new2 = 5 - sd2new2,
         sd3new2 = 5 - sd3new2,
         sd6new2 = 5 - sd6new2,
         pn4 = 5 -pn4,
         vb2 = 3-vb2,
         pol1 = 5-pol1,
         b23 = set_na(b23,na=8),
         nicfear = 3 - nicfear
         )


standardize_data <- function(df, exclude_cols = NULL) {
  cols <- setdiff(names(df)[sapply(df, is.numeric)], exclude_cols)
  for(col in cols) {
    old_min <- min(df[[col]], na.rm = TRUE)
    old_max <- max(df[[col]], na.rm = TRUE)
    new_min <- 0
    new_max <- 10
    df[[col]] <- ifelse(!is.na(df[[col]]), ((df[[col]] - old_min) / (old_max - old_min)) * 
                        (new_max - new_min) + new_min, NA)
  }
  return(df)
}

# Especifica las columnas para excluir
exclude_cols = c("wave", "pais")

# Estandariza los datos
prom_wave <- standardize_data(datos, exclude_cols)

prom_wave <- prom_wave %>% group_by(wave,pais) %>% summarise_if(is.numeric, mean, na.rm = TRUE) %>% ungroup()

# datos_sin_agrupar <- ungroup(prom_wave)
# Convertir a data.frame
# prom_wave <- as.data.frame(datos_sin_agrupar)
prom_wave <- copy_labels(prom_wave, datos_label)

prom_wave$movus1 <- set_label(prom_wave$movus1, "Movilidad económica")
prom_wave$jamb18a <- set_label(prom_wave$jamb18a, "Confianza en la policía del barrio")
prom_wave$b39n <- set_label(prom_wave$b39n, "¿Hasta qué punto tiene usted confianza en el sector privado?")

write_rds(prom_wave,"data/Lapop_data_proms.RDS")
```

```{r Creación descriptivos LAPOP, results='asis'}
prom_wave <- read_rds("data/Lapop_data_proms.RDS")
LAPOP_escalaoriginal <- read_rds("data/LAPOP_escalaoriginal.RDS")

resumen_lapop <-dfSummary(prom_wave,
                headings=FALSE,
                method = 'render',
                style = "grid",
                plain.ascii = FALSE,
                tmp.img.dir = 'tmp',
                varnumbers = FALSE,
                silent= TRUE,  split.by = NULL)

```

### Paises por cada ola

La encuesta LAPOP investiga América Latina y el Caribe,
recopilando datos sobre actitudes y opiniones de los
ciudadanos. Su objetivo es analizar temas como democracia,
gobernabilidad, corrupción, seguridad ciudadana,
participación política, derechos humanos y desigualdad
social. A través de entrevistas cara a cara, proporciona
información comparativa entre los países de la región,
informando a académicos, responsables de políticas y
organizaciones internacionales. Su fin es comprender los
desafíos de la democracia y fortalecer la gobernabilidad,
influyendo en el diseño de políticas públicas y mejorando la
calidad de vida en América Latina y el Caribe.

A continuación se presentan los países incluidos por olas:

```{r}
tabla <- table(prom_wave$pais, prom_wave$wave) %>%
  as.data.frame.matrix()

tabla <- tabla %>%
  filter(!rowSums(tabla) == 0)

tabla<-tabla[sort(rownames(tabla)),]%>%
  rbind(colSums(.)) %>%
  rownames_to_column("País")

tabla$País[nrow(tabla)] <- "Total"

for (col in names(tabla)) {
  tabla[[col]] <- ifelse(tabla[[col]] == 1, '✅ ', tabla[[col]])
}

for (col in names(tabla)) {
  tabla[[col]] <- ifelse(tabla[[col]] == 0, '❌', tabla[[col]])
}


tabla%>%
  flextable() %>%
    theme_alafoli()%>%
   autofit() %>%
  bold(i = 26)
```

### Variables de interés LAPOP

Se han seleccionado variables que resultan
acordes al objetivo de este trabajo. A partir de
esta revisión se determinará si son aptas para su
utilización.

```{r Descriptivos LAPOP,results='asis'}
print(resumen_lapop)
```

```{r Disponibilidad de datos LAPOP}

review <- data.frame()
for( i in colnames(prom_wave)){
  tabla_frecuencia <- prom_wave %>%  
  count(pais,wave, is.na(!!sym(i))) %>%
    setNames(c("pais","wave","is_na","n"))%>%
  complete(pais, wave, is_na, fill = list(n = 0)) %>%
  group_by(pais,wave) %>% mutate(percent= n/sum(n), var=as.character(i),
                                 label = as.character(get_label(prom_wave)[i]))
  tabla_frecuencia$percent[is.na(tabla_frecuencia$percent)]<-0
  
  
  tabla_frecuencia <- tabla_frecuencia[tabla_frecuencia[, 3] == FALSE,
                                       c(1,2,4,5,6,7)]
  tabla_frecuencia$pais <- as_label(tabla_frecuencia$pais)
  var <- as.character(get_label(prom_wave)[i])
  review<-rbind(review,tabla_frecuencia)
}

  review_summary <- review %>% group_by(label,wave) %>%
  summarise(presencia = sum(percent>0)/25,
            n_valid = sum(percent>0))

plot <- ggplot(review_summary, aes(x = wave, y = presencia, color=label,group=label)) +
  geom_point() +
  geom_line() +
  theme_minimal()+
  ggtitle(paste0('Proporción paises con dato para: ', as.character(get_label(merge)[i])))+
  labs(
    x = "Ola",
    y = "Frecuencia relativa",
    subtitle = "Frecuencia relativa de casos",
    caption = paste("Datos LAPOP."))+
  theme(legend.position='bottom',
        plot.title = element_text(face="bold"),
        legend.title = element_text(face = "bold")) +
  coord_cartesian(ylim = c(0, NA)) 

ggplotly(plot)
```

A partir de la revisión anterior se ha determinado la
exclusión de las variables:

-   Pride in Nationality (b43) presente en solo el **12.7%**
    de los países-años.
<!-- -   Groups that Guarantee Neighborhood Safety (colaoj21a) -->
<!--     presente en solo el **1%** de los países-años. -->
-   Burglaries in the Neighborhood (vicbar1) presente en
    solo el **14.2%** de los países-años.
-   Sales of Illegal Drugs in the Neighborhood () presente
    en solo el **14.2%** de los países-años.
-   Murders in the Neighborhood (vicbar7) presente en solo
    el **18.3%** de los países-años.
-   Confianza en la policía del barrio (jamb18a) presente en
    solo el **0.5%** de los países-años.
-   Trust in Unions (b23) presente en solo el **0.5%** de
    los países-años.
-   ¿Hasta qué punto tiene usted confianza en el sector
    privado? (b39n) presente en solo el **0.5%** de los
    países-años.
-   Attitude towards Political Discussions (nicfear)
    presente en solo el **1.5%** de los países-años.
-   Movilidad económica (movus1) presente en solo el
    **0.5%** de los países-años.

Debido a la baja presencia de las variables de interés en
los datos del 2021 se trabajará tomando como límite la ola
2018.

```{r,message=FALSE}

review_summary_pais_wave <- review %>% group_by(pais,wave)%>%
filter(!var %in% c('wave',"pais","year"))%>%
  filter(!pais %in% c("Suriname","Bahamas","Barbados","Grenada","Saint Lucia","Dominica","Saint Vincent and the Grenadines","Saint Kitts and Nevis"))%>%
  filter(wave != 2021)%>%
  summarise(presencia = sum(percent>0)/25,
            n_valid = sum(percent>0))
```

```{r, message=FALSE}


review$label[review$var=='b39n']<-'Confianza en el sector privado.'

plot<-ggplot(review_summary_pais_wave, aes(x = wave, y = presencia, color=pais,group=pais)) +
  geom_point() +
  geom_line() +
  theme_minimal()+
  ggtitle(paste0('Proporción de variables disponibles por país y ola', as.character(get_label(merge)[i])))+
  labs(
    x = "Ola",
    y = "Frecuencia relativa",
    subtitle = "Frecuencia relativa de casos",
    caption = paste("Datos LAPOP."))+
  theme(legend.position='bottom',
        plot.title = element_text(face="bold"),
        legend.title = element_text(face = "bold"),
  ) + coord_cartesian(ylim = c(0, NA))
ggplotly(plot)
```

### Imputación

Al revisar las primeras filas del dataset se constata la
existencia de datos pedidos en las variables de interés.

```{r}
# include=FALSE,message=FALSE
prom <- prom_wave[order(prom_wave$pais),] %>%
        filter(!pais %in% c("Suriname","Bahamas","Barbados","Grenada",
                            "Saint Lucia","Dominica","Saint Kitts and Nevis",
                            "Saint Vincent and the Grenadines")) %>%
        filter(wave != 2021) %>%
        select(-c(year,b43,vicbar1,vicbar3,vicbar7,jamb18a,b23,b39n,nicfear,
                  movus1))

df_complete <- expand_grid(wave = unique(prom$wave), 
                           pais = unique(prom$pais))

prom <- left_join(df_complete, prom, by = c("wave", "pais"))
prom <- prom[order(prom$pais),]


prom %>%
  head(16) %>%
  mutate(wave = as.factor(wave))%>%
  flextable() %>%
  theme_alafoli() %>%
  autofit() %>% 
  colformat_double(big.mark = "",decimal.mark = ",", digits = 1,
                   na_str = "NA",
  nan_str = "NA",) %>%
  align(align = "center", part = "all") %>% 
  bg(i = ~ is.na(prot3) ,j=~ prot3, bg = "#E73C6D") %>%
  color(i = ~ is.na(prot3),j=~ prot3, color='white')%>%
  
  bg(i = ~ is.na(sd2new2) ,j=~ sd2new2, bg = "#E73C6D") %>%
  color(i = ~ is.na(sd2new2),j=~ sd2new2, color='white')%>%

bg(i = ~ is.na(sd3new2) ,j=~ sd3new2, bg = "#E73C6D") %>%
  color(i = ~ is.na(sd3new2),j=~ sd3new2, color='white')%>%

bg(i = ~ is.na(sd6new2) ,j=~ sd6new2, bg = "#E73C6D") %>%
  color(i = ~ is.na(sd6new2),j=~ sd6new2, color='white')%>%

bg(i = ~ is.na(pol1) ,j=~ pol1, bg = "#E73C6D") %>%
  color(i = ~ is.na(pol1),j=~ pol1, color='white')%>%

bg(i = ~ is.na(b21a) ,j=~ b21a, bg = "#E73C6D") %>%
  color(i = ~ is.na(b21a),j=~ b21a, color='white')
```

Ante esto, se realiza una estrategia de imputación que
utilice las medias más cercanas en el tiempo. Se tiene por
límite hasta 3 olas, y en un segundo paso, hasta 3 olas
posteriores. A continuación se presenta el resultado de la
imputación en las primeras filas.

```{r}

impute_data <- function(df, var) {
  df %>% 
    group_by(pais) %>% 
    mutate(
      temp = ifelse(is.na(!!sym(var)), lag(!!sym(var), 1), !!sym(var)), 
      temp = ifelse(is.na(temp), lag(temp, 1), temp),
       temp = ifelse(is.na(temp), lag(temp, 1), temp),
      temp = ifelse(is.na(temp), lead(temp, 1), temp),
      temp = ifelse(is.na(temp), lead(temp, 1), temp),
      temp = ifelse(is.na(temp), lead(temp, 1), temp),
      !!var := ifelse(is.na(!!sym(var)), temp, !!sym(var))) %>% 
    select(-temp) -> df
  return(df)
}

numeric_vars <- names(prom)[sapply(prom, is.numeric)]
numeric_vars <- setdiff(numeric_vars, "wave")

for(var in numeric_vars){
  prom <- impute_data(prom, var)
}

prom %>%
  head(16)%>%
  mutate(wave = as.factor(wave))%>%
  # replace(is.na(prom), "NA")%>%
  flextable() %>%
  theme_alafoli() %>%
  autofit() %>% 
  # colformat_num(big.mark = "",decimal.mark = ",", digits = 1) %>% 
  align(align = "center", part = "all") %>%
  colformat_double(big.mark = "",decimal.mark = ",", digits = 1,
                   na_str = "NA",
  nan_str = "NA",) %>%
  bg(i = ~ is.na(sd2new2) ,j=~ sd2new2, bg = "#E73C6D") %>%
  color(i = ~ is.na(sd2new2),j=~ sd2new2, color='white')%>%

bg(i = ~ is.na(sd3new2) ,j=~ sd3new2, bg = "#E73C6D") %>%
  color(i = ~ is.na(sd3new2),j=~ sd3new2, color='white')%>%

bg(i = ~ is.na(sd6new2) ,j=~ sd6new2, bg = "#E73C6D") %>%
  color(i = ~ is.na(sd6new2),j=~ sd6new2, color='white')%>%

  bg(i = c(1:3,9:11) ,j=~ prot3, bg = "#66B16A") %>%
  color(i = c(1:3,9:11),j=~ prot3, color='white')%>%  

  bg(i = c(1:2,9:10) ,j=~ b21a, bg = "#66B16A") %>%
  color(i = c(1:2,9:10),j=~ b21a, color='white')%>%  
    
  bg(i = c(2:4,10:12) ,j=~ sd2new2, bg = "#66B16A") %>%
  color(i = c(2:4,10:12),j=~ sd2new2, color='white')%>%
  
    bg(i = c(2:4,10:12) ,j=~ sd3new2, bg = "#66B16A") %>%
  color(i = c(2:4,10:12),j=~ sd3new2, color='white')%>%
  
    bg(i = c(2:4,10:12) ,j=~ sd6new2, bg = "#66B16A") %>%
  color(i = c(2:4,10:12),j=~ sd6new2, color='white')%>%
  
    bg(i = c(1,9) ,j=~ pol1, bg = "#66B16A") %>%
  color(i = c(1,9),j=~ pol1, color='white')

```

De este modo, las únicas variables que mantendrían casos
perdidos corresponderían a *Satisfaction with Roads*
(`sd2new2`), *Satisfaction with Public Schools* (`sd3new2`)
y *Satisfaction with Public Medical and Health Services*
(`sd6new2`) con 16,5% del total, para cada una.

```{r,eval=FALSE}
prop_casos_perdidos <- function(variable) {
  prop <- round(sum(is.na(variable)) / length(variable) *100,1)
  return(prop)
}

# Crear la tabla de proporción de casos perdidos por variable
tabla_prop_perdidos <- data.frame(
  Variable = colnames(prom),
  Proporcion_Casos_Perdidos = sapply(prom, prop_casos_perdidos)
)%>%t()

rm(list=setdiff(ls(),c("prom","prop_casos_perdidos","LAPOP_escalaoriginal",
               "standardize_data","impute_data")))

```

## Latinobarómetro

Latinobarómetro es un estudio de opinión pública que se
lleva a cabo anualmente en América Latina desde 1995. Su
objetivo principal es medir y analizar las actitudes,
creencias y valores de los ciudadanos en la región.

El estudio utiliza una metodología de encuestas de opinión
aplicadas a una muestra representativa de la población
adulta en 18 países latinoamericanos. Las encuestas se basan
en cuestionarios estructurados y abordan una amplia gama de
temas, como la democracia, la economía, la política, la
confianza en las instituciones, la religión, la identidad y
otros asuntos sociales.

### Paises por cada ola

Las olas originales son recodificadas según años pares (por
ej. 2017 pasa a incluirse a 2016) a modo de equiparar los
periodos a los de la Encuesta LAPOP, que se por base. Así,
se incluye en el análisis 8 olas que contienen la totalidad
de los países estudiados en cada iteración.

```{r Variables a usar, warning=FALSE,message=FALSE, include = FALSE}
redistribucion<- data.frame(
    variable =c("p17st","p26st.e","p14st","P12ST","P12ST","P27ST","P18ST","P21ST","P20ST","P23ST"),
           año=c(2007,    2008,     2009,  2010,  2011,    2013,  2015,    2016,   2017,   2018),
           descripcion=c("Es justa la distribución del ingreso", # 1 Muy justa 4 Muy injusta
                         "Garantías: Justa distribución de la riqueza", #1 Completamente garantizadas 4 Para nada garantizadas
                         "Es justa la distribución del ingreso", ## 1 Muy justa 4 Muy injusta
                         "Es justa la distribución del ingreso", ## 1 Muy justa 4 Muy injusta
                         "¿Cuán justa cree Ud. que es la distribución del ingreso en (país)?", # 1 Muy justa 4 Muy injusta
                         "Cómo de justa es la distribución del ingreso en el país", # 1 Muy justa 4 Muy injusta
                         "Cómo de justa es la distribución del ingreso en el país",# 1 Muy justa 4 Muy injusta
                         "Cómo de justa es la distribución del ingreso en el país",# 1 Muy justa 4 Muy injusta
                         "Cómo de justa es la distribución del ingreso en el país",# 1 Muy justa 4 Muy injusta
                         "Cómo de justa es la distribución del ingreso en el país"# 1 Muy justa 4 Muy injusta
                         ),
    
           standard='Es justa la distribucion de ingreso/riqueza',
           code='justiciaingresoriqueza')

hablarpolitica<-data.frame(variable = c("p71sta","p37st.aa","p61st","P30TGB.A","P20TGB.A"),
                           año = c(2005,2006,2007,2013,2015),
                           descripcion=NA,
                           standard='Frecuencia habla de política',
                           code='hablarpolitica')

convencerpoliticamenre <- data.frame(variable = c("p71stb","p37st.ab","P30ST.C","P20ST.C"),
                                     año = c(2005,2006,2013,2015),
                                     descripcion=NA,
                                     standard='Frecuencia intentar convencer políticamente',
                                     code='convencerpolitica')


firmarpeticion <- c(505, "p72sta", "Acción política: Firmar una petición", 2005,
           709, "p37st.ba", "Acción política: Firmar una petición", 2006,
           1109, "p62st.a", "Acción política: Firmar una petición", 2007,
           1495, "p82wvsta", "Acción política: Firmar una petición", 2008,
           2932, "P32STGBS", "P32STGBS Dispuesto a salir a marchar y protestar por: Juntarse con otras personas para tratar un tema o firmar una pet", 2013,
           3252, "P21TGB.A", "P21TGB.A Acciones que ha realizado: Juntarse con otras Personas para tratar un tema o firmar una petición", 2015)

firmarpeticion <- data.frame(
  indice = firmarpeticion[c(TRUE, FALSE, FALSE, FALSE)],
  variable = firmarpeticion[c(FALSE, TRUE, FALSE, FALSE)],
  año = firmarpeticion[c(FALSE, FALSE, FALSE, TRUE)],
  descripcion = firmarpeticion[c(FALSE, FALSE, TRUE,FALSE)]
) %>% mutate(indice = NULL,
             standard='Ha firmado o está dispuesto a firmar una petición',
             code='firmadopeticion')




variable <- c("p13st", "p16st", "p17st", "p9st", "p13st", "p10st", "P10ST", "P11STGBS", "P12STGBS", "P12STGBS", "P8STGBS", "P8STGBS")
año <- c(      2004,     2005,    2006,   2007,    2008,   2009,    2010,      2015,       2013,       2018,     2016,      2017)
descripcion <- c("Apoyo a la democracia", "Apoyo a la democracia", "Apoyo a la democracia", "Apoyo a la democracia", "Apoyo a la democracia", "Apoyo a la democracia", "Apoyo a la democracia", "Apoyo a la democracia", "Apoyo a la democracia", "Apoyo a la democracia", "Apoyo a la democracia", "Apoyo a la democracia")

# Crear el dataframe
apoyodemocracia <- data.frame(variable, año, descripcion, standard='Apoyo a la democracia',code='apoyodemocracia')


# Crear un vector con los valores de cada columna
indice <- c(34, 653, 951, 1320, 1722, 2078, 4194, 2881)
variable <- c("p9stc", "p13st.c", "p6stmc", "p12st.c", "p17st.c", "P13ST.C", "P10STC.C", "P11ST.C")
año <- c(2004, 2006, 2007, 2008, 2009, 2010, 2018, 2013)
descripcion <- c("Escala pobreza riqueza hijos", "Escala pobreza riqueza hijos", "Escala pobreza riqueza hijos", "Escala pobreza riqueza hijos", "Escala pobreza riqueza hijos", "Escala pobreza riqueza hijos", "P10STC.C Autoubicación en escala de pobreza-riqueza: Hijos", "P11ST.C Escala pobreza-riqueza hijos")

# Crear el dataframe
escala_hijos<- data.frame(variable, año, descripcion,standard='Riqueza hijos',code='riquezahijos')


# Crear un vector con los valores de cada columna
indice <- c(33, 547, 652, 950, 1319, 1721, 2077, 4193, 2880)
variable <- c("p9stb", "p95st", "p13st.b", "p6stmb", "p12st.b", "p17st.b", "P13ST.B", "P10STC.B", "P11ST.B")
año <- c(2004, 2005, 2006, 2007, 2008, 2009, 2010, 2018, 2013)
descripcion <- c("Escala pobreza riqueza padres", "Escala pobreza riqueza padres", "Escala pobreza riqueza padres", "Escala pobreza riqueza padres", "Escala pobreza riqueza padres", "Escala pobreza riqueza padres", "Escala pobreza riqueza padres", "P10STC.B Autoubicación en escala de pobreza-riqueza: Padres", "P11ST.B Escala pobreza-riqueza padres")

# Crear el dataframe
escala_padres <- data.frame(variable, año, descripcion,standard='Riqueza padres',code='riquezapadres')


# Crear un vector con los valores de cada columna
indice <- c("p9sta", "p13st.a", "p6stma", "p12st.a", "p17st.a", "P13ST.A", "P10STC.A", "P11ST.A")
año <- c(2004, 2006, 2007, 2008, 2009, 2010, 2018, 2013)
descripcion <- c("Escala pobreza riqueza personal", "Escala pobreza riqueza personal", "Escala pobreza riqueza personal", "Escala pobreza riqueza personal", "Escala pobreza riqueza personal", "Escala pobreza riqueza personal", "P10STC.A Autoubicación en escala de pobreza-riqueza: Personal", "P11ST.A Escala pobreza-riqueza personal")

# Crear el dataframe
escala_personal <- data.frame(variable = indice, año, descripcion,standard='Riqueza personal',code='riquezapersonal')

rm(indice,variable,descripcion,año)

variables <- rbind(apoyodemocracia,convencerpoliticamenre,escala_hijos,escala_padres,escala_personal,firmarpeticion,hablarpolitica,redistribucion)

```
```{r Carga de datos Latinobarómetro, warning=FALSE,message=FALSE, include = FALSE}
# Carga de archivos
dta <- list.files(path = "Latinobarometro/", pattern = ".sav")
dta <- paste0(file = "Latinobarometro/",dta)

resumen_latin<-data.frame()
merge<-data.frame()

for(i in dta){
  print(i)
  df <- read_sav(i)%>%
    mutate(wave = substr(i,nchar(i)-7,nchar(i)-4)) 
  
  vars<- variables %>% filter(año==df$wave[1])
  names(df)[names(df)=='IDENPA']<-'idenpa'

  df<- df%>% select_if(names(df) %in% c(vars$variable,"wave","idenpa"))

  for(z in 1:nrow(vars)){
    names(df)[names(df)==vars$variable[z]]<-vars$code[z]
  }

  merge <- bind_rows(merge,df)

}

columnas <- setdiff(names(merge), c("idenpa", "wave"))

# Recorre cada una de las columnas y reemplaza los valores fuera del rango 1-10 con NA
for(col in columnas){
  merge[[col]] <- ifelse(merge[[col]] > 10 | merge[[col]] < 1, NA, merge[[col]])
}

# ## Revisión variables
# for(i in dta){
#     df <- read_sav(i)%>%
#         mutate(wave = substr(i,nchar(i)-7,nchar(i)-4)) 
#     wave_df <- df$wave[1]
#     var <- convencerpoliticamenre$variable[convencerpoliticamenre$año==wave_df]
#     try(
#         print(frq(df[var]))
#     )
# }

## Ajuste escala variables
merge$hablarpolitica <- 5 - merge$hablarpolitica
merge$firmadopeticion <- 4 - merge$firmadopeticion
merge$convencerpolitica <- 5 - merge$convencerpolitica
merge$justiciaingresoriqueza <- 5 - merge$justiciaingresoriqueza
merge$apoyodemocracia <- 4 - merge$apoyodemocracia

merge$idenpa <- droplevels(sjlabelled::to_label(merge$idenpa))
names(merge)[names(merge)=='idenpa']<-'pais'
merge$wave <- as.numeric(merge$wave)
merge$wave <- ifelse(merge$wave %% 2 == 1, merge$wave-1,merge$wave)
merge <- merge %>% filter(pais!='Spain')
levels(merge$pais)[levels(merge$pais) == "Dominican Rep."] <- "Dominican Republic"
levels(merge$pais)[levels(merge$pais) == "Spain"] <- NA

# Especifica las columnas para excluir
exclude_cols = c("wave", "pais")
# Estandariza los datos
prom_wave_latin <- standardize_data(merge, exclude_cols)
prom_wave_latin <- prom_wave_latin %>% group_by(wave,pais) %>% summarise_if(is.numeric, mean, na.rm = TRUE) %>% ungroup()

lapop_latin <- sort(as.vector(unique(c(unique(prom$pais),unique(merge$pais)))))
```

```{r}
df_complete <- expand_grid(wave = unique(prom_wave_latin$wave), 
                           pais = lapop_latin)

for_table <- merge(df_complete, prom_wave_latin, by = c("wave", "pais"), all = TRUE)
for_table <- for_table[order(for_table$pais),]

for_table <- prom_wave_latin
levels(for_table$pais) <- c(levels(for_table$pais),setdiff(lapop_latin,levels(for_table$pais)))


tabla <- table(for_table$pais, for_table$wave) 
tabla <- tabla>0
tabla <- tabla%>%
  as.data.frame.matrix()

# tabla <- tabla %>%
#   filter(!rowSums(tabla) == 0)

tabla<-tabla[sort(rownames(tabla)),]%>%
  rbind(colSums(.)) %>%
  rownames_to_column("País")

tabla$País[nrow(tabla)] <- "Total"

for (col in names(tabla)) {
  tabla[[col]] <- ifelse(tabla[[col]] == 1, '✅ ', tabla[[col]])
}

for (col in names(tabla)) {
  tabla[[col]] <- ifelse(tabla[[col]] == 0, '❌', tabla[[col]])
}


tabla%>%
  flextable() %>%
    theme_alafoli()%>%
   autofit() %>%
  bold(i = 26)
```

Se incorpora en tabla países presentes en LAPOP como referencia.

```{r,results='asis'}
print(dfSummary(merge %>% mutate(wave=as.numeric(wave)),
                headings=FALSE,
                method = 'render',
                style = "grid",
                plain.ascii = FALSE,
                tmp.img.dir = 'tmp',
                varnumbers = FALSE,
                silent= TRUE,  split.by = NULL))
```

Se crean dos nuevas columnas a partir de las variables
`riquezapersonal`, `riquzapadres` y `riquezahijos`. La
columna `dif_padres` representa la variación de percepción
de riqueza desde los padres hasta la personal.

$$
\text{dif\_padres} = \text{riquezapersonal} - \text{riquzapadres}
$$

La columna `dif_hijos` representará la variación de
percepción de riqueza desde la personal a la proyectada a
hijos.

$$\text{dif\_hijos} = \text{riquezahijos} - \text{riquezapersonal}$$

```{r}
prom_wave_latin$dif_padres <- prom_wave_latin$riquezapersonal - prom_wave_latin$riquezapadres
prom_wave_latin$dif_hijos <- prom_wave_latin$riquezahijos - prom_wave_latin$riquezapersonal
```

```{r, results='asis'}
print(dfSummary(prom_wave_latin %>% select(dif_padres,dif_hijos),
                headings=FALSE,
                method = 'render',
                style = "grid",
                plain.ascii = FALSE,
                tmp.img.dir = 'tmp',
                varnumbers = FALSE,
                silent= TRUE,  split.by = NULL))
```

```{r}
# # Especifica las columnas para excluir
# exclude_cols = c("wave", "pais")
# # Estandariza los datos
# prom_wave_latin <- standardize_data(merge, exclude_cols)
# prom_wave_latin <- prom_wave_latin %>% group_by(wave,pais) %>% summarise_if(is.numeric, mean, na.rm = TRUE)
```

```{r}
prom_wave_latin <- prom_wave_latin %>%
  mutate(pais = droplevels(pais)) %>%
  as_tibble()%>%
  complete(wave,pais)

prom_wave_latin[order(prom_wave_latin$pais),] %>%
  head(16)%>%
  mutate(wave = as.factor(wave))%>%
  # replace(is.na(prom), "NA")%>%
  flextable() %>%
  theme_alafoli() %>%
  autofit() %>% 
  # colformat_num(big.mark = "",decimal.mark = ",", digits = 1) %>% 
  colformat_double(big.mark = "",decimal.mark = ",", digits = 1,
                   na_str = "NA",
  nan_str = "NA",)%>%
  align(align = "center", part = "all") %>% 
  
  bg(i = ~ is.na(riquezapersonal) ,j=~ riquezapersonal, bg = "#E73C6D") %>%
  color(i = ~ is.na(riquezapersonal),j=~ riquezapersonal, color='white')%>%
  
  bg(i = ~ is.na(riquezapadres) ,j=~ riquezapadres, bg = "#E73C6D") %>%
  color(i = ~ is.na(riquezapadres),j=~ riquezapadres, color='white')%>%

bg(i = ~ is.na(riquezahijos) ,j=~ riquezahijos, bg = "#E73C6D") %>%
  color(i = ~ is.na(riquezahijos),j=~ riquezahijos, color='white')%>%

bg(i = ~ is.na(apoyodemocracia) ,j=~ apoyodemocracia, bg = "#E73C6D") %>%
  color(i = ~ is.na(apoyodemocracia),j=~ apoyodemocracia, color='white')%>%

bg(i = ~ is.na(hablarpolitica) ,j=~ hablarpolitica, bg = "#E73C6D") %>%
  color(i = ~ is.na(hablarpolitica),j=~ hablarpolitica, color='white')%>%
  
  bg(i = ~ is.na(firmadopeticion) ,j=~ firmadopeticion, bg = "#E73C6D") %>%
  color(i = ~ is.na(firmadopeticion),j=~ firmadopeticion, color='white')%>%
  
  bg(i = ~ is.na(justiciaingresoriqueza) ,j=~ justiciaingresoriqueza, bg = "#E73C6D") %>%
  color(i = ~ is.na(justiciaingresoriqueza),j=~ justiciaingresoriqueza, color='white')%>%
  
    bg(i = ~ is.na(dif_hijos) ,j=~ dif_hijos, bg = "#E73C6D") %>%
  color(i = ~ is.na(dif_hijos),j=~ dif_hijos, color='white')%>%
  
    bg(i = ~ is.na(dif_padres) ,j=~ dif_padres, bg = "#E73C6D") %>%
  color(i = ~ is.na(dif_padres),j=~ dif_padres, color='white')%>%

bg(i = ~ is.na(convencerpolitica) ,j=~ convencerpolitica, bg = "#E73C6D") %>%
  color(i = ~ is.na(convencerpolitica),j=~ convencerpolitica, color='white')
```

### Imputación Latinbarómetro

Se replica la estrategia de imputación implementada en los
datos LAPOP. Se imputa utilizando el dato más cercano hasta
un máximo de 3 olas en el pasado, y en segunda instancia
hasta 3 olas en el futuro.

```{r}
# , include=FALSE,message=FALSE

impute_data <- function(df, var) {
  df %>% 
    group_by(pais) %>% 
    mutate(
      temp = ifelse(is.na(!!sym(var)), lag(!!sym(var), 1), !!sym(var)), 
      temp = ifelse(is.na(temp), lag(temp, 1), temp),
       temp = ifelse(is.na(temp), lag(temp, 1), temp),
      temp = ifelse(is.na(temp), lead(temp, 1), temp),
      temp = ifelse(is.na(temp), lead(temp, 1), temp),
      temp = ifelse(is.na(temp), lead(temp, 1), temp),
      !!var := ifelse(is.na(!!sym(var)), temp, !!sym(var))
    ) %>% 
    select(-temp) -> df
  return(df)
}

numeric_vars <- names(prom_wave_latin)[sapply(prom_wave_latin, is.numeric)]
numeric_vars <- setdiff(numeric_vars, "wave")

for(var in numeric_vars){
  prom_wave_latin <- impute_data(prom_wave_latin, var)
}

prom_wave_latin[order(prom_wave_latin$pais),] %>%
  head(16)%>%
  mutate(wave = as.factor(wave))%>%
  # replace(is.na(prom), "NA")%>%
  flextable() %>%
  theme_alafoli() %>%
  autofit() %>% 
  # colformat_num(big.mark = "",decimal.mark = ",", digits = 1) %>% 
  align(align = "center", part = "all") %>%
  colformat_double(big.mark = "",decimal.mark = ",", digits = 1,
                   na_str = "NA",
   nan_str = "NA",) %>%

  bg(i = c(6:7,14:15) ,j=~ riquezapersonal, bg = "#66B16A") %>%
  color(i = c(6:7,14:15),j=~ riquezapersonal, color='white')%>%

  bg(i = c(6:7,14:15) ,j=~ riquezapadres, bg = "#66B16A") %>%
  color(i = c(6:7,14:15),j=~ riquezapadres, color='white')%>%

  bg(i = c(6:7,14:15) ,j=~ riquezahijos, bg = "#66B16A") %>%
  color(i = c(6:7,14:15),j=~ riquezahijos, color='white')%>%

    # bg(i = c(8) ,j=~ apoyodemocracia, bg = "#66B16A") %>%
  # color(i = c(8),j=~ apoyodemocracia, color='white')%>%

    bg(i = c(3:4,7:8,11:12,15:16) ,j=~ hablarpolitica, bg = "#66B16A") %>%
  color(i = c(3:4,7:8,11:12,15:16),j=~ hablarpolitica, color='white')%>%

    bg(i = c(3:4,7:8,11:12,15:16) ,j=~ convencerpolitica, bg = "#66B16A") %>%
  color(i = c(3:4,7:8,11:12,15:16),j=~ convencerpolitica, color='white') %>%
  
    bg(i = c(4,7:8,12,15:16) ,j=~ firmadopeticion, bg = "#66B16A") %>%
  color(i = c(4,7:8,12,15:16),j=~ firmadopeticion, color='white') %>%
  
    bg(i = c(1,9) ,j=~ justiciaingresoriqueza, bg = "#66B16A") %>%
  color(i = c(1,9),j=~ justiciaingresoriqueza, color='white') %>%
  
      bg(i = c(6:7,14:15) ,j=~ dif_padres, bg = "#66B16A") %>%
  color(i = c(6:7,14:15),j=~ dif_padres, color='white') %>%
  
      bg(i = c(6:7,14:15) ,j=~ justiciaingresoriqueza, bg = "#66B16A") %>%
  color(i = c(6:7,14:15),j=~ justiciaingresoriqueza, color='white')
```

De este modo, las variables consideradas quedan sin casos
perdidos.

```{r}
data_latinobarometro <- prom_wave_latin
saveRDS(data_latinobarometro,"data_latinobarometro.rds")
```

```{r,eval=FALSE}
prop_casos_perdidos <- function(variable) {
  prop <- round(sum(is.na(variable)) / length(variable) *100,1)
  return(prop)
}

# Crear la tabla de proporción de casos perdidos por variable
tabla_prop_perdidos <- data.frame(
  Variable = colnames(prom_wave_latin),
  `Prop NA` = paste0(sapply(prom_wave_latin, prop_casos_perdidos),"%")
) %>%
  flextable()
tabla_prop_perdidos
```

## World Values Survey

La Encuesta Mundial de Valores (World Values Survey en
inglés) es una investigación sociológica a gran escala que
tiene como objetivo examinar los valores y creencias de las
personas en diferentes países. Fue iniciada en 1981 por
Ronald Inglehart y actualmente es llevada a cabo por un
equipo internacional de investigadores. Se centra en temas
como la religión, la política, la moral, la familia, el
trabajo, la confianza en las instituciones, la igualdad de
género, entre otros. El objetivo es comprender cómo estos
valores y actitudes han evolucionado a lo largo del tiempo y
cómo difieren entre diferentes culturas y sociedades.

La encuesta utiliza un cuestionario estandarizado que se
aplica de manera consistente en todos los países
participantes, lo que permite realizar comparaciones
transnacionales y longitudinales. Además, se hace hincapié
en la representatividad de la muestra para garantizar la
validez de los resultados.

```{r}
load("data/WVS/WVS_TimeSeries_4_0.rdata")
WVS <- data1 ; rm(data1)
columnas <- names(label_to_colnames(WVS))

data <- WVS %>% select(COW_NUM,S020,E035,G006,H001)

# data <- WVS[c(6,23,
#               # 78,80,94:111,115,116,194,
#               407,
#               # 533,
#               804,914)]
respuestas <- to_label(data)

data$COW_NUM<-respuestas$COW_NUM

```

### Variables

```{r}
data <- data %>%
  setNames(c("pais","year","igualdadingresos","orgullonacional","seguridadbarrio"))

data$orgullonacional[data$orgullonacional<1] <- NA
data$orgullonacional <- 5-data$orgullonacional

data$igualdadingresos[data$igualdadingresos<1] <- NA
data$igualdadingresos <- 11-data$igualdadingresos

#Datos desde 2010
data$seguridadbarrio[data$seguridadbarrio<1] <- NA
data$seguridadbarrio <- 5-data$seguridadbarrio

data <- data %>%
  filter(pais %in% c("Argentina", "Bolivia", "Brazil", "Canada",
                     "Chile", "Colombia", "Dominican Republic",
                     "Ecuador","El Salvador", "Guatemala", "Haiti",
                     "Mexico", "Nicaragua","Trinidad and Tobago",
                     "Peru","Puerto Rico", "United States of America",
                     "Uruguay","Venezuela")) %>%
  filter(year > 2003)

# Especifica las columnas para excluir
exclude_cols = c("year", "pais")

# Estandariza los datos
data <- standardize_data(data, exclude_cols)
data$wave <- ifelse(data$year %% 2 == 1,data$year-1,data$year)
data$wave[data$wave==2022] <- 2020

prom_wave_wvs <- data %>% select(-year) %>% group_by(wave,pais) %>% summarise_if(is.numeric, mean, na.rm = TRUE)

```

### Paises por cada ola

Los datos de la encuesta son recodificados en olas de dos
años siguiendo el esquema LAPOP. Se recodifica el año de
cada caso asignando a los valores impares una unidad menos
(ej. 2017 pasa a 2016). Se hace una excepción con Uruguay
2022, siendo reasignado como 2020. En sus registros formales
el estudio agrupa olas que abarcan alrededor de 5 años por
cada iteración.

```{r}

unique(prom_wave_wvs$pais)

prom_wave_wvs <- prom_wave_wvs %>%
  mutate(pais = droplevels(pais)) %>%
  as_tibble()%>%
  complete(wave,pais)


tabla <- table(data$pais, data$wave) 
tabla <- tabla>0
tabla <- tabla%>%
  as.data.frame.matrix()

tabla <- tabla %>%
  filter(!rowSums(tabla) == 0)

tabla<-tabla[sort(rownames(tabla)),]

tabla <- tabla %>%
  rbind(colSums(.)) %>%
  rownames_to_column("País")

for (col in names(tabla)) {
  tabla[1:17,][[col]] <- ifelse(tabla[1:17,][[col]] == 1, '✅ ', tabla[1:17,][[col]])
}

for (col in names(tabla)) {
  tabla[1:17,][[col]] <- ifelse(tabla[1:17,][[col]] == 0, '❌', tabla[1:17,][[col]])
}



tabla$País[nrow(tabla)] <- "Total"

tabla%>%
  flextable() %>%
    theme_alafoli()%>%
   autofit() %>%
  bold(i = 18)
  # align(align = "center", part = "all") %>% 
  # bg(bg = "#2a2a2a", part = "header") %>% 
  # color(color = "white", part = "header")


### Variables de interés Latinobarómetro
```

```{r, results='asis'}
print(dfSummary(data,
                headings=FALSE,
                method = 'render',
                style = "grid",
                plain.ascii = FALSE,
                tmp.img.dir = 'tmp',
                varnumbers = FALSE,
                silent= TRUE,  split.by = NULL,
                max.distinct.values = 15))
```


```{r}
prom_wave_wvs <- prom_wave_wvs %>%
  mutate(pais = droplevels(pais)) %>%
  as_tibble()%>%
  complete(wave,pais)

prom_wave_wvs[order(prom_wave_wvs$pais),] %>%
  head(16)%>%
  mutate(wave = as.factor(wave))%>%
  # replace(is.na(prom), "NA")%>%
  flextable() %>%
  theme_alafoli() %>%
  autofit() %>% 
  # colformat_num(big.mark = "",decimal.mark = ",", digits = 1) %>% 
  colformat_double(big.mark = "",decimal.mark = ",", digits = 1,
                   na_str = "NA",
  nan_str = "NA",)%>%
  align(align = "center", part = "all") %>% 

  bg(i = ~ is.na(seguridadbarrio) ,j=~ seguridadbarrio, bg = "#E73C6D") %>%
  color(i = ~ is.na(seguridadbarrio),j=~ seguridadbarrio, color='white') %>%
  
  bg(i = ~ is.na(igualdadingresos) ,j=~ igualdadingresos, bg = "#E73C6D") %>%
  color(i = ~ is.na(igualdadingresos),j=~ igualdadingresos, color='white') %>%
  
  bg(i = ~ is.na(orgullonacional) ,j=~ orgullonacional, bg = "#E73C6D") %>%
  color(i = ~ is.na(orgullonacional),j=~ orgullonacional, color='white')
```

### Imputación

Se replica la estrategia de imputación implementada en los
datos LAPOP. Se imputa utilizando el dato más cercano hasta
un máximo de 3 olas en el pasado, y en segunda instancia
hasta 3 olas en el futuro.

```{r}
impute_data <- function(df, var) {
  df %>% 
    group_by(pais) %>% 
    mutate(
      temp = ifelse(is.na(!!sym(var)), lag(!!sym(var), 1), !!sym(var)), 
      temp = ifelse(is.na(temp), lag(temp, 1), temp),
       temp = ifelse(is.na(temp), lag(temp, 1), temp),
      temp = ifelse(is.na(temp), lead(temp, 1), temp),
      temp = ifelse(is.na(temp), lead(temp, 1), temp),
      temp = ifelse(is.na(temp), lead(temp, 1), temp),
      !!var := ifelse(is.na(!!sym(var)), temp, !!sym(var))
    ) %>% 
    select(-temp) -> df
  return(df)
}

numeric_vars <- names(prom_wave_wvs)[sapply(prom_wave_wvs, is.numeric)]
numeric_vars <- setdiff(numeric_vars, "wave")

for(var in numeric_vars){
  prom_wave_wvs <- impute_data(prom_wave_wvs, var)
}

```

```{r}
prom_wave_wvs[order(prom_wave_wvs$pais),] %>%
  head(16)%>%
  mutate(wave = as.factor(wave))%>%
  # replace(is.na(prom), "NA")%>%
  flextable() %>%
  theme_alafoli() %>%
  autofit() %>% 
  # colformat_num(big.mark = "",decimal.mark = ",", digits = 1) %>% 
  colformat_double(big.mark = "",decimal.mark = ",", digits = 1,
                   na_str = "NA",
  nan_str = "NA",)%>%
  align(align = "center", part = "all") %>% 

  bg(i = ~ is.na(seguridadbarrio) ,j=~ seguridadbarrio, bg = "#E73C6D") %>%
  color(i = ~ is.na(seguridadbarrio),j=~ seguridadbarrio, color='white') %>%
  
  bg(i = ~ is.na(igualdadingresos) ,j=~ igualdadingresos, bg = "#E73C6D") %>%
  color(i = ~ is.na(igualdadingresos),j=~ igualdadingresos, color='white') %>%
  
  bg(i = ~ is.na(orgullonacional) ,j=~ orgullonacional, bg = "#E73C6D") %>%
  color(i = ~ is.na(orgullonacional),j=~ orgullonacional, color='white') %>%
  
  bg(i = c(2,3,5,6,8,10:15) ,j=~ igualdadingresos, bg = "#66B16A") %>%
  color(i = c(2,3,5,6,8,10:15),j=~ igualdadingresos, color='white') %>%
  
  bg(i = c(2,3,5,6,8,10:15) ,j=~ orgullonacional, bg = "#66B16A") %>%
  color(i = c(2,3,5,6,8,10:15),j=~ orgullonacional, color='white') %>%
  
  bg(i = c(1,2,3,5,6,8,13:15) ,j=~ seguridadbarrio, bg = "#66B16A") %>%
  color(i = c(1,2,3,5,6,8,13:15),j=~ seguridadbarrio, color='white') 

data_wvs <- prom_wave_wvs
saveRDS(data_wvs,"data_wvs.rds")
```

```{r,eval=FALSE}
prop_casos_perdidos <- function(variable) {
  prop <- round(sum(is.na(variable)) / length(variable) *100,1)
  return(prop)
}

# Crear la tabla de proporción de casos perdidos por variable
tabla_prop_perdidos <- data.frame(
  Variable = colnames(prom_wave_wvs),
  `Prop NA` = paste0(sapply(prom_wave_wvs, prop_casos_perdidos),"%")
) %>%
  flextable()
tabla_prop_perdidos
```

Luego de la imputación, la proporción de datos perdidos es
de un 12,5% tanto para `igualdadingresos` como para
`orgullonacional`. Para la variable `seguridadbarrio` esta
alcanza un 19.1%.

# Merge

El dataset generado contiene los 175 casos iniciales de la
encuesta LAPOP complementados con la información de los
otros dos estudios. La información resultante está contenida
en un total de 31 variables.

```{r}
rm(list=ls())
data_lapop <- readRDS("data_lapop.rds")
data_latinobarometro <- readRDS("data_latinobarometro.rds")
data_wvs <- readRDS("data_wvs.rds")

data_latinobarometro$pais <- as.character(data_latinobarometro$pais)
data_lapop$pais <- as.character(data_lapop$pais)
data_wvs$pais <- as.character(data_wvs$pais)

data_latinobarometro$pais[data_latinobarometro$pais =='Dominican Rep.'] <- "Dominican Republic" 
data_wvs$pais[data_wvs$pais =='Trinidad and Tobago'] <- "Trinidad & Tobago" 
data_wvs$pais[data_wvs$pais =='United States of America'] <- "United States"
# unique(data_lapop$pais)
# unique(data_latinobarometro$pais)
# unique(data_wvs$pais)
# 
# paises<-unique(sort(c(unique(as.character(data_lapop$pais)),
#           unique(as.character(data_latinobarometro$pais)),
#           unique(as.character(data_wvs$pais)))))

datos <- merge(data_lapop,data_latinobarometro,by=c("pais","wave"),all.x = TRUE)
datos <- merge(datos,data_wvs,by=c("pais","wave"),all.x = TRUE)
```

# Construcción Índices

Para la construcción de cada índice se realizó el cálculo de
la media entre los indicadores, todos previamente
normalizados en una escala 0-10. Los valores ponderados para
cada subdimensión se promediaron nuevamente para la
estimación de dimensiones, y finalmente de cada índice. Para
el cómputo del Índice de Cohesión General se calculó la
media entre Índice de Cohesión Vertical y el Índice de
Cohesión Horizontal. A continuación se presentan los
resultados.

![](esquema.svg)

```{r Creación índice, include=FALSE}
## Horizontal ----
# mean_na <- function(...) {
#   mean_result <- mean(c(...), na.rm = TRUE)
#   if (is.nan(mean_result)) {
#     mean_result <- NA
#   }
#   return(mean_result)
# }
# 
# 
# # prom<- ungroup(prom)
# prom <- datos %>%
#   group_by(wave,pais)%>%
#   mutate(sub_identidadnacional = NA,
#          sub_orgullonacional = mean_na(b4,orgullonacional),
#          # sub_confianzavecinos = it1,
#          sub_cohesionbarrial = NA,
#          sub_sociabilidadbarrial = NA,
#          sub_satisfaccionresidencial = mean_na(aoj11,sd2new2,sd3new2,sd6new2,seguridadbarrio),
#          sub_confianzainterpersonal = it1,
#          sub_comportamientoprosocial = cp8,
#          
#          sub_confianzainstitutciones= mean_na(b21a,b21,b18,b10a,b13),
#          sub_actitudhacialademocracia = mean_na(pn4,b4,apoyodemocracia),
#          sub_participacioncivica = mean_na(prot3,hablarpolitica,convencerpolitica,firmadopeticion),
#          sub_interespolitico = mean_na(pol1,vb2),
#          sub_justiciadistributiva = mean_na(justiciaingresoriqueza,igualdadingresos),
#          sub_surgirenlavida = mean_na(dif_hijos,dif_padres))
# 
# prom <- prom %>%
#   group_by(wave,pais)%>%
#   mutate(dim_sentidopertenencia = mean_na(sub_identidadnacional,sub_orgullonacional),
#          dim_calidaddevidaenelvecindario = mean_na(#sub_confianzavecinos,
#                                                    sub_cohesionbarrial,
#                                                    sub_sociabilidadbarrial,
#                                                    sub_satisfaccionresidencial),
#          dim_redessociales = mean_na(sub_confianzainterpersonal,sub_comportamientoprosocial),
#          
#          
#          
#          dim_confianzainstitucionesdemocracia = mean_na(sub_confianzainstitutciones,
#                                                         sub_actitudhacialademocracia),
#          dim_participacionpolitica = mean_na(sub_participacioncivica,
#                                              sub_interespolitico),
#          dim_percepcionjusticia = mean_na(sub_justiciadistributiva,
#                                        sub_surgirenlavida)
#         )
# 
# prom <- prom %>%
#   group_by(wave,pais)%>%
#   mutate(cohesion_horizontal = mean_na(dim_sentidopertenencia,
#                                        dim_calidaddevidaenelvecindario,
#                                        dim_redessociales),
#          cohesion_vertical = mean_na(dim_confianzainstitucionesdemocracia,
#                                      dim_participacionpolitica,
#                                      dim_percepcionjusticia)
#          )
# 
# prom$cohesion_general <- (prom$cohesion_horizontal+prom$cohesion_vertical)/2
```

## Correlación indicadores

### Subdimensión Orgullo Nacional

```{r, warning=FALSE}
chart.Correlation(datos %>% select(b4,orgullonacional) %>%
                    setNames(c("Pride in Political System", "Orgullo Nacional")))
# res <- cor(datos %>% select(b4,orgullonacional), use='complete.obs')
```

### Subdimensión Satisfacción Residencial

```{r, warning=FALSE}
chart.Correlation(datos %>% select(aoj11,sd2new2,sd3new2,sd6new2,seguridadbarrio) %>%
                    setNames(c("Perception of Neighborhood Insecurity", "Satisfaction with Roads",
                             "Satisfaction with Public Schools","Satisfaction with Public Medical and Health Services","Seguridad del barrio")))
```

### Subdimensión Confianza en Instituciones

```{r, warning=FALSE}
chart.Correlation(datos %>% select(b21a, b21, b18, b10a, b13) %>%
                    setNames(c("Trust in Executive", "Trust in Political Parties",
                               "Trust in National Police","Trust in Judicial System",
                               "Trust in the National Legislature")))
```

### Subdimensión Apoyo a la Democracia

```{r, warning=FALSE}
chart.Correlation(datos %>% select(pn4, b4, apoyodemocracia) %>%
                    setNames(c("Satisfaction with Democracy", "Pride in Political System",
                             "Apoyo a la democracia")))
```

### Subdimensión Participación cívica

```{r, warning=FALSE}
chart.Correlation(datos %>% select(prot3, hablarpolitica, convencerpolitica, firmadopeticion) %>%
                    setNames(c("Participated in a Protest", "Frecuencia en la que habla de política",
                             "Convencer políticamente","Firmar petición")))
```

### Subdimensión Interés Político

```{r, warning=FALSE}
chart.Correlation(datos %>% select(pol1, vb2) %>%
                    setNames(c("Political Interest (w/PP)", "Votó usted en las últimas elecciones presidenciale
                               s")))
```

### Subdimensión Justicia Distributiva

```{r, warning=FALSE}
chart.Correlation(datos %>% select(justiciaingresoriqueza, igualdadingresos) %>%
                    setNames(c("Justicia ingreso/riqueza", "Igualdad de ingresos")))
```

### Subdimensión Surgir en la vida

```{r, warning=FALSE}
chart.Correlation(datos %>% select(dif_hijos, dif_padres) %>%
                    setNames(c("Diferencia riqueza hijos", "Diferencia riqueza padres")))
```

## Calidad subdimensiones

### Cantidad indicadores disponibles por dimensión

```{r Calidad subdimensiones por año}
calidad_year <- datos %>%
  group_by(pais,wave)%>%
  summarise(sub_orgullonacional = sum(!is.na(c(b4,orgullonacional))),                                            #2
            sub_satisfaccionresidencial = sum(!is.na(c(aoj11, sd2new2, sd3new2,sd6new2,seguridadbarrio))),       #5
            sub_confianzainterpersonal = sum(!is.na(c(it1))),                                                    #1
            sub_comportamientoprosocial = sum(!is.na(c(cp8))),                                                   #1
            sub_confianzainstitutciones = sum(!is.na(c(b21a, b21, b18, b10a, b13))),                             #5
            sub_actitudhacialademocracia = sum(!is.na(c(pn4, b4, apoyodemocracia))),                             #3
            sub_participacioncivica = sum(!is.na(c(prot3, hablarpolitica, convencerpolitica, firmadopeticion))), #4
            sub_interespolitico = sum(!is.na(c(pol1, vb2))),                                                     #2
            sub_justiciadistributiva = sum(!is.na(c(justiciaingresoriqueza,igualdadingresos))),                  #2
            sub_surgirenlavida = sum(!is.na(c(dif_hijos,dif_padres)))                                            #2
            )
```

```{r, results='asis'}

calidad_year %>%
  ungroup()%>%
  setNames(c("País","Ola",
             "Orgullo nacional","Satisfacción residencial",
             "Confianza interpersonal","Comportamiento prosocial",
             "Confianza en instituciones","Actitud hacia la democracia",
             "Participación cívica","Interés político",
             "Justicia distributiva","Surgir en la vida")) %>%
  dfSummary(headings=FALSE,
                method = 'render',
                style = "grid",
                plain.ascii = FALSE,
                tmp.img.dir = 'tmp',
                varnumbers = FALSE,
                silent= TRUE,  split.by = NULL)

```

```{r Estimación}

mean_na <- function(...) {
  mean_result <- mean(c(...), na.rm = TRUE)
  if (is.nan(mean_result)) {
    mean_result <- NA
  }
  return(mean_result)
}


prom <- datos %>%
  group_by(wave,pais)%>%
  mutate(#sub_identidadnacional = NA,
         sub_orgullonacional = mean_na(mean_na(b4),
                                       mean_na(orgullonacional)),
         # sub_confianzavecinos = it1,
         #sub_cohesionbarrial = NA,
         #sub_sociabilidadbarrial = NA,
         sub_satisfaccionresidencial = mean_na(mean_na(aoj11),
                                               mean_na(sd2new2),
                                               mean_na(sd3new2),
                                               mean_na(sd6new2),
                                               mean_na(seguridadbarrio)),
         sub_confianzainterpersonal = it1,
         sub_comportamientoprosocial = cp8,
         
         sub_confianzainstitutciones= mean_na(mean_na(b21a),
                                              mean_na(b21),
                                              mean_na(b18),
                                              mean_na(b10a),
                                              mean_na(b13)),
         sub_actitudhacialademocracia = mean_na(mean_na(pn4),
                                                mean_na(b4),
                                                mean_na(apoyodemocracia)),
         sub_participacioncivica = mean_na(mean_na(prot3),
                                           mean_na(hablarpolitica),
                                           mean_na(convencerpolitica),
                                           mean_na(firmadopeticion)),
         sub_interespolitico = mean_na(mean_na(pol1),
                                       mean_na(vb2)),
         sub_justiciadistributiva = mean_na(mean_na(justiciaingresoriqueza),
                                            mean_na(igualdadingresos)),
         sub_surgirenlavida = mean_na(mean_na(dif_hijos),
                                      mean_na(dif_padres)))

prom <- prom %>%
  group_by(wave,pais)%>%
  mutate(dim_sentidopertenencia = mean_na(#sub_identidadnacional,
                                          sub_orgullonacional),
         dim_calidaddevidaenelvecindario = mean_na(#sub_confianzavecinos,
                                                   #sub_cohesionbarrial,
                                                   #sub_sociabilidadbarrial,
                                                   sub_satisfaccionresidencial),
         dim_redessociales = mean_na(sub_confianzainterpersonal,sub_comportamientoprosocial),
         
         
         
         dim_confianzainstitucionesdemocracia = mean_na(sub_confianzainstitutciones,
                                                        sub_actitudhacialademocracia),
         dim_participacionpolitica = mean_na(sub_participacioncivica,
                                             sub_interespolitico),
         dim_percepcionjusticia = mean_na(sub_justiciadistributiva,
                                       sub_surgirenlavida)
        )

prom <- prom %>%
  group_by(wave,pais)%>%
  mutate(cohesion_horizontal = mean_na(dim_sentidopertenencia,
                                       dim_calidaddevidaenelvecindario,
                                       dim_redessociales),
         cohesion_vertical = mean_na(dim_confianzainstitucionesdemocracia,
                                     dim_participacionpolitica,
                                     dim_percepcionjusticia)
         )

prom$cohesion_general <- (prom$cohesion_horizontal+prom$cohesion_vertical)/2
```

```{r}
datos_clean <- prom %>% select(starts_with("sub_"))
for(i in 1:nrow(datos)){
  
}

```

```{r Calidad subdimensiones general}
# i = unique(prom$pais)[1]

calidad <- data.frame()
for(i in unique(prom$pais)){
  
  part <- prom[prom$pais==i,1:31] %>% as.data.frame %>%
    select(-c(pais,wave,riquezapersonal,riquezapadres,riquezahijos)) %>%
    is.na()
  
  part <- as.data.frame(!part)
  
  n_years <- nrow(part)
  
  part <- data.frame(pais=i,
                    sub_orgullonacional = round(sum(c(part$b4,part$orgullonacional))/(2*n_years)*100,1),
                    #sub_confianzavecinos = round(sum(c(part$it1))/(1*n_years)*100,1),
                    sub_satisfaccionresidencial = round(sum(c(
                      part$aoj11, part$sd2new2, part$sd3new2, part$sd6new2, part$seguridadbarrio
                      ))/(5*n_years)*100,1),
                    sub_confianzainterpersonal = round(sum(c(part$it1))/(1*n_years)*100,1),
                    sub_comportamientoprosocial = round(sum(c(part$cp8))/(1*n_years)*100,1),
                    
                     sub_confianzainstitutciones = round(sum(c(
                      part$b21a, part$b21, part$b18, part$b10a, part$b13
                      ))/(5*n_years)*100,1),
                    
                    
                    sub_actitudhacialademocracia = round(sum(c(
                      part$pn4, part$b4, part$apoyodemocracia
                      ))/(3*n_years)*100,1),
                    
                    sub_participacioncivica = round(sum(c(part$prot3,
                                                                 part$hablarpolitica,
                                                                 part$convencerpolitica,
                                                                 part$firmadopeticion)
                                                               )/(4*n_years)*100,1),
                    
                    sub_interespolitico = round(sum(c(part$pol1,
                                                                 part$vb2)
                                                               )/(2*n_years)*100,1),
                    sub_justiciadistributiva = round(sum(c(part$justiciaingresoriqueza,
                                                                 part$igualdadingresos)
                                                               )/(2*n_years)*100,1),
                    
                    sub_surgirenlavida = round(sum(c(part$dif_hijos,
                                                                 part$dif_padres)
                                                               )/(2*n_years)*100,1))
  calidad<- rbind(calidad,part)

  
}
```

### Disponibilidad indicadores por país (todas las olas)

#### Subdimensiones horizontales

```{r}
  calidad[1:5] %>%
  setNames(c("País","Orgullo nacional","Satisfacción residencial","Confianza interpersonal","Comportamiento prosocial")) %>%
  flextable() %>%
  theme_alafoli() %>%
  autofit() %>% 
  align(align = "center", part = "all") %>%
  colformat_num(columns = 2:6, suffix = "%") %>%
  
  bg(i = ~ `Orgullo nacional` < 75, j = 2, bg = "#F4D03F") %>%
  color(i = ~ `Orgullo nacional` < 75, j = 2, color='#444444') %>%
  # bg(i = ~ `Confianza en vecinos` < 75, j = 3, bg = "#F4D03F") %>%
  # color(i = ~ `Confianza en vecinos` < 75, j = 3, color='#444444') %>%
  bg(i = ~ `Satisfacción residencial` < 75, j = 3, bg = "#F4D03F") %>%
  color(i = ~ `Satisfacción residencial` < 75, j = 3, color='#444444') %>%
  bg(i = ~ `Confianza interpersonal` < 75, j = 4, bg = "#F4D03F") %>%
  color(i = ~ `Confianza interpersonal` < 75, j = 4, color='#444444') %>%
  bg(i = ~ `Comportamiento prosocial` < 75, j = 5, bg = "#F4D03F") %>%
  color(i = ~ `Comportamiento prosocial` < 75, j = 5, color='#444444')%>%
  
    bg(i = ~ `Orgullo nacional` < 50, j = 2, bg = "#E73C6D") %>%
  color(i = ~ `Orgullo nacional` < 50, j = 2, color='white') %>%
  # bg(i = ~ `Confianza en vecinos` < 50, j = 3, bg = "#E73C6D") %>%
  # color(i = ~ `Confianza en vecinos` < 50, j = 3, color='white') %>%
  bg(i = ~ `Satisfacción residencial` < 50, j = 3, bg = "#E73C6D") %>%
  color(i = ~ `Satisfacción residencial` < 50, j = 3, color='white') %>%
  bg(i = ~ `Confianza interpersonal` < 50, j = 4, bg = "#E73C6D") %>%
  color(i = ~ `Confianza interpersonal` < 50, j = 4, color='white') %>%
  bg(i = ~ `Comportamiento prosocial` < 50, j = 5, bg = "#E73C6D") %>%
  color(i = ~ `Comportamiento prosocial` < 50, j = 5, color='white')


```

#### Subdimensiones verticales

```{r}
  calidad[c(1,6:11)] %>%
  setNames(c("País","Confianza en instituciones","Actitud hacia la democracia","Participación cívica","Interés político","Justicia distributiva","Surgir en la vida")) %>%
  flextable() %>%
  theme_alafoli() %>%
  autofit() %>% 
  align(align = "center", part = "all") %>%
  colformat_num(columns = 2:6, suffix = "%") %>%

  bg(i = ~ `Confianza en instituciones` < 75, j = 2, bg = "#F4D03F") %>%
  color(i = ~ `Confianza en instituciones` < 75, j = 2, color='#444444') %>%
  bg(i = ~ `Actitud hacia la democracia` < 75, j = 3, bg = "#F4D03F") %>%
  color(i = ~ `Actitud hacia la democracia` < 75, j = 3, color='#444444') %>%
  bg(i = ~ `Participación cívica` < 75, j = 4, bg = "#F4D03F") %>%
  color(i = ~ `Participación cívica` < 75, j = 4, color='#444444') %>%
  bg(i = ~ `Interés político` < 75, j = 5, bg = "#F4D03F") %>%
  color(i = ~ `Interés político` < 75, j = 5, color='#444444') %>%
  bg(i = ~ `Justicia distributiva` < 75, j = 6, bg = "#F4D03F") %>%
  color(i = ~ `Justicia distributiva` < 75, j = 6, color='#444444') %>%
  bg(i = ~ `Surgir en la vida` < 75, j = 7, bg = "#F4D03F") %>%
  color(i = ~ `Surgir en la vida` < 75, j = 7, color='#444444')%>%
  
    bg(i = ~ `Confianza en instituciones` < 50, j = 2, bg = "#E73C6D") %>%
  color(i = ~ `Confianza en instituciones` < 50, j = 2, color='white') %>%
  bg(i = ~ `Actitud hacia la democracia` < 50, j = 3, bg = "#E73C6D") %>%
  color(i = ~ `Actitud hacia la democracia` < 50, j = 3, color='white') %>%
  bg(i = ~ `Participación cívica` < 50, j = 4, bg = "#E73C6D") %>%
  color(i = ~ `Participación cívica` < 50, j = 4, color='white') %>%
  bg(i = ~ `Interés político` < 50, j = 5, bg = "#E73C6D") %>%
  color(i = ~ `Interés político` < 50, j = 5, color='white') %>%
  bg(i = ~ `Justicia distributiva` < 50, j = 6, bg = "#E73C6D") %>%
  color(i = ~ `Justicia distributiva` < 50, j = 6, color='white') %>%
  bg(i = ~ `Surgir en la vida` < 50, j = 7, bg = "#E73C6D") %>%
  color(i = ~ `Surgir en la vida` < 50, j = 7, color='white')

```

## Subdimensiones

```{r}
calidad_year <- datos %>%
  group_by(pais,wave)%>%
  summarise(sub_orgullonacional = sum(!is.na(c(b4,orgullonacional)))/2,                                            #2
            sub_satisfaccionresidencial = sum(!is.na(c(aoj11, sd2new2, sd3new2,sd6new2,seguridadbarrio)))/5,       #5
            sub_confianzainterpersonal = sum(!is.na(c(it1))),                                                    #1
            sub_comportamientoprosocial = sum(!is.na(c(cp8))),                                                   #1
            sub_confianzainstitutciones = sum(!is.na(c(b21a, b21, b18, b10a, b13)))/5,                             #5
            sub_actitudhacialademocracia = sum(!is.na(c(pn4, b4, apoyodemocracia)))/3,                             #3
            sub_participacioncivica = sum(!is.na(c(prot3, hablarpolitica, convencerpolitica, firmadopeticion)))/4, #4
            sub_interespolitico = sum(!is.na(c(pol1, vb2)))/2,                                                     #2
            sub_justiciadistributiva = sum(!is.na(c(justiciaingresoriqueza,igualdadingresos)))/2,                  #2
            sub_surgirenlavida = sum(!is.na(c(dif_hijos,dif_padres)))/2                                            #2
            )

subdim_values <- prom %>% select(starts_with('sub'))

for(i in 1:nrow(calidad_year)){
  for(j in names(calidad_year)[3:12]){
    if(calidad_year[i,j]<0.6){
      subdim_values[i,j]<-NA
    }
  }
}

subdim_values <- subdim_values %>% setNames(c("Ola","País",
                                              "Orgullo nacional",
                                              "Satisfacción residencial",
                                              "Confianza interpersonal",
                                              "Comportamiento prosocial",
                                              "Confianza en instituciones",
                                              "Actitud hacia la democracia",
                                              "Participación cívica",
                                              "Interés político",
                                              "Justicia distributiva",
                                              "Surgir en la vida"))

df <- subdim_values %>%
  pivot_longer(cols = `Orgullo nacional`:`Surgir en la vida`,
               names_to = "Variable",
               values_to = "Valor") %>%
  mutate(Valor= round(Valor,2))



# Convertir "Ola" y "Valor" a numéricos
df$Ola <- as.numeric(df$Ola)
df$Valor <- as.numeric(gsub(",", ".", df$Valor))

# Crear traza vacía
p <- plot_ly()

# Crear una lista para almacenar la información de las trazas
traza_info <- list()

# Crear un vector de colores
colores <- colorRampPalette(c("red", "blue", "green"))(length(unique(df$País)))

# Asignar un color a cada país
colores_paises <- setNames(colores, unique(df$País))

# Crear un trazado por cada combinación de País y Variable
for(pais in unique(df$País)){
    for(variable in unique(df$Variable)){
        temp_df <- df %>% filter(País == pais, Variable == variable)
        
        if(nrow(temp_df) > 0){ # Solo crear un trazado si hay datos
            p <- add_trace(
                p,
                x = temp_df$Ola,
                y = temp_df$Valor,
                name = pais,
                type = 'scatter',
                mode = 'lines',
                legendgroup = pais,
                showlegend = ifelse(variable == unique(df$Variable)[1], T, F),
                line = list(color = colores_paises[pais]),
                visible = ifelse(variable == unique(df$Variable)[1], TRUE, "legendonly"),
                hovertemplate = paste("País: ", pais, 
                                      "<br>Variable: ", variable, 
                                      "<br>Ola: %{x}<br>Valor: %{y}<extra></extra>")
            )
            
            traza_info[[length(traza_info) + 1]] <- list(pais = pais, variable = variable)
        }
    }
}

# Crear el menú desplegable
updatemenus <- list(
    list(
        active = 0,
        x = 1,
        y = -0.3,
        buttons = lapply(unique(df$Variable), function(variable) {
            list(
                method = 'restyle',
                args = list('visible', 
                            sapply(1:length(traza_info), function(i) {
                                ifelse(traza_info[[i]]$variable == variable, TRUE, "legendonly")
                            })),
                label = variable
            )
        })
    )
)

# Crear el gráfico final
p <- p %>% layout(
    title = "Valores por Ola y País", 
    updatemenus = updatemenus, 
    legend = list(
        orientation = "h",
        x = 0,
        y = -0.1
    )
)

# Mostrar el gráfico
p



```

## Anexo

### Valores por dimensión

```{r}

# summary_dims <- prom %>%
#   select(pais,wave,
#          dim_sentidopertenencia,dim_calidaddevidaenelvecindario,
#          dim_redessociales,dim_confianzainstitucionesdemocracia,
#          dim_participacionpolitica,dim_percepcionjusticia) 

prom %>%
  flextable() %>%
    theme_alafoli()%>%
   autofit()
```

### Visualización índices estimados

```{r Visualizacion vertical}
plot<-ggplot(prom, aes(x = wave, y = cohesion_vertical, color=pais,group=pais)) +
  geom_point() +
  geom_line() +
  # geom_smooth(method = "lm", se = TRUE)+
  theme_minimal()+
  ggtitle(paste0('Cohesión vertical por país'))+
  labs(
    x = "Ola",
    y = "Puntaje (0-10)",
    #color = "Tasa homofilia",
    subtitle = "Datos por país.",
    caption = paste("Datos LAPOP."))+
  theme(legend.position='bottom',
        #text=element_text(family=font_ggplot),
        plot.title = element_text(face="bold"),
        legend.title = element_text(
                                    #size=size_title_legend,
                                    face = "bold"
        ), 
        #legend.text = element_text(size=size_text_legend),
        #legend.key.width = unit(size_key_legend, 'cm'),
  )
ggplotly(plot)
```

```{r Visualizacion hotizontal}
plot<-ggplot(prom, aes(x = wave, y = cohesion_horizontal, color=pais,group=pais)) +
  geom_point() +
  geom_line() +
  # geom_smooth(method = "lm", se = TRUE)+
  theme_minimal()+
  ggtitle(paste0('Cohesión horizontal por país'))+
  labs(
    x = "Ola",
    y = "Puntaje (0-10)",
    #color = "Tasa homofilia",
    subtitle = "Datos por país.",
    caption = paste("Datos LAPOP."))+
  theme(legend.position='bottom',
        #text=element_text(family=font_ggplot),
        plot.title = element_text(face="bold"),
        legend.title = element_text(
                                    #size=size_title_legend,
                                    face = "bold"
        ), 
        #legend.text = element_text(size=size_text_legend),
        #legend.key.width = unit(size_key_legend, 'cm'),
  )
ggplotly(plot)
```

```{r Visualizacion general}
plot<-ggplot(prom, aes(x = wave, y = cohesion_general, color=pais,group=pais)) +
  geom_point() +
  geom_line() +
  # geom_smooth(method = "lm", se = TRUE)+
  theme_minimal()+
  ggtitle(paste0('Cohesión general por país'))+
  labs(
    x = "Ola",
    y = "Puntaje (0-10)",
    #color = "Tasa homofilia",
    subtitle = "Datos por país.",
    caption = paste("Datos LAPOP."))+
  theme(legend.position='bottom',
        #text=element_text(family=font_ggplot),
        plot.title = element_text(face="bold"),
        legend.title = element_text(
                                    #size=size_title_legend,
                                    face = "bold"
        ), 
        #legend.text = element_text(size=size_text_legend),
        #legend.key.width = unit(size_key_legend, 'cm'),
  )
ggplotly(plot)
```
