---
title: "Indicadores Cohesión Social ELSOC"
subtitle: 'Construcción de indicadores'
author: "Observatorio de Cohesión Social (OCS)"
format:
  html:
    embed-resources: true
    page-layout: full
    toc: true
    toc-depth: 3
    number-sections: true
    number-depth: 2
    theme: cosmo
    #css: style.css
lang: es
title-block-banner: true
#title-block-banner-color: "#72CBE5"
execute:
  echo: false
comments:
  hypothesis: true
date: '2023-07-04'
#date-format: short
editor_options: 
  chunk_output_type: console
biblio-style: apalike
---

## Datos

Para el análisis se contemplan datos ELSOC de las olas 2016
a 2022.

-   Identificador de ola de encuesta
-   Factor Expansión Corte transversal: Ajuste por población
-   Grado de confianza:
    -   El Gobierno
    -   Los Partidos Políticos
    -   Carabineros
    -   Los Sindicatos
    -   El Poder Judicial
    -   Las Empresas Privadas
    -   El Congreso Nacional
    -   El Presidente/a de la República
-   Satisfacción con la democracia en Chile
-   Frecuencia:
    -   Firma carta o petición apoyando causa
    -   Asiste a marcha o manifestación pacifica
    -   Participo en huelga
    -   Usa redes sociales para opinar en temas públicos
    -   Habla de política con familiares o amigos
    -   Se informa sobre política en medios de comunicación
    -   Visito la casa de vecino
    -   Asistió a reunión sobre temas de interés
        publico/comunitario
    -   Amigos visitaron en su casa
    -   Hizo voluntariado
    -   Dono dinero a caridad
    -   Presto 10,000 o mas
    -   Converso con persona en problemas o deprimida
    -   Ayudo a alguien a conseguir trabajo
-   Interés en la política
-   Grado de acuerdo:
    -   Las personas son recompensadas por sus esfuerzos
    -   Las personas son recompensada por su inteligencia
    -   Este es el barrio ideal para mi
    -   Me siento integrado/a en este barrio
    -   Me identifico con la gente de este barrio
    -   Este barrio es parte de mi
    -   En este barrio es facil hacer amigos
    -   La gente en este barrio es sociable
    -   La gente en este barrio es cordial
    -   La gente en este barrio es colaboradora
-   Grado de importancia
    -   Provenir de una familia adinerada
    -   Tener un buen nivel de educación
    -   Tener ambicion
    -   El trabajo duro
    -   Me identifico con Chile
    -   Me siento orgulloso de ser chileno
-   Cuanto confía usted en sus vecinos
-   Grado de satisfacción:
    -   Seguridad del barrio
    -   Conectividad
    -   Áreas verdes y de recreación disponibles
    -   Limpieza y belleza del barrio
    -   Proximidad al lugar de actividad principal
    -   Proximidad a colegios de buena calidad
    -   Proximidad a areas de comercio
    -   Proximidad con familiares y/o amigos cercanos
    -   Tamaño de la vivienda
    -   Calidad de la vivienda
-   Confianza Social Generalizada
-   Altruismo Social Generalizado
-   Mayoría de la gente trata de ser justa

Existen datos faltantes en\

-   2021

    -   Confianza en sindicatos

    -   Confianza en empresas privadas

    -   Ha firmado petición

    -   Variables de grado de acuerdo y satisfacción con el
        barrio

-   2022

    -   Importancia de venir de familia adinerada / esfuerzo
        / educación / ambición

    -   Frecuencia visito casa vecino / amigos visitan mi
        casa / asisto a reuniones comunitarias

```{r Librerías, message=FALSE}
if (!require("pacman")) install.packages("pacman")
pacman::p_load(tidyverse,sjlabelled,countrycode,haven,questionr,wbstats,zoo,
               sjPlot,sjmisc,dplyr,summarytools,flextable,data.table,scales,purrr,plotly)
st_options(lang='es')
options(OutDec=",")
```

```{r Carga de datos}
load("data/ELSOC_Long.RData")
elsoc <- elsoc_long_2016_2022 ; #rm(elsoc_long_2016_2022)
#frq(elsoc$ola)

elsoc$ola<-to_label(elsoc$ola)
elsoc <- elsoc %>% select(ola,fact_exp01,

# Confianza en instituciones y satisfacción con la democracia.
c05_01, # Grado de confianza en el gobierno
c05_02, # Grado de confianza en los partidos políticos
c05_03, # Grado de confianza en Carabineros
c05_04, # Grado de confianza en los sindicatos
c05_05, # Grado de confianza en el Poder Judicial
c05_06, # Grado de confianza en las empresas privadas
c05_07, # Grado de confianza en el congreso nacional
c05_08, # Grado de confianza en el Presidente de la república
c01, # Satisfacción con la democracia

# Participación política.
c08_01, # Frecuencia con que se ha firmado una carta o petición apoyando una causa
c08_02, # Frecuencia con que se ha asistido a marcha o manifestación paciífica
c08_03, # Frecuencia con que se ha participado en huelgas
c08_04, # Frecuencia con que se ha usado redes sociales para opinar en temas públicos
c13, # Interés en política
c14_01, # Frecuencia con que se habla de política con familiares o amigos
c14_02, # Frecuencia con que se informa sobre política en medios de comunicación

# Percepción de justicia.
# 1- Totalmente en desacuerdo // 5 - Totalmente de acuerdo
c18_09, # Grado de acuerdo: Las personas son recompensadas por sus esfuerzos
c18_10, # Grado de acuerdo: Las personas son recompensadas por su inteligencia
# 1- Nada de importante // 5 - Muy importante
d05_01, # Grado de importancia: Provenir de una familia adinerada.
d05_02, # Grado de importancia: tener un buen nivel de educación.
d05_03, # Grado de importancia: Tener ambición.
d05_04, # Grado de importancia: El trabajo duro.

# Sentido de pertenencia.
c32_02, # Grado de acuerdo: Me identifico con Chile
c32_01, # Grado de acuerdo: Me siento orgulloso de ser chileno.

#Calidad de la vida en el vecindario.
t01, # Cuento confía usted en sus vecinos.
t02_01, # Grado de acuerdo: Este es el barrio ideal para mí.
t02_02, # Grado de acuerdo: Me siento integrado en este barrio.
t02_03, # Grado de acuerdo: Me identifico con la gente de este barrio.
t02_04, # Grado de acuerdo: Este barrio es parte de mí.
t03_01, # Grado de acuerdo: en este barrio es fácil hacer amigos.
t03_02, # Grado de acuerdo: en este barrio la gente es sociable.
t03_03, # Grado de acuerdo: en este barrio la gente es cordial.
t03_04, # Grado de acuerdo: en este barrio la gente es colaboradora.
# 1- Totalmente insatisfecho // 5- Totalmente satisfecho
t06_01, # Grado de satisfacción: Seguridad del barrio.
t06_02, # Grado de satisfacción: Conectividad.
t06_03, # Grado de satisfacción: Áreas verdes y de recreación disponibles.
t06_04, # Grado de satisfacción: Limpieza y belleza del barrio.
t06_05, # Grado de satisfacción: Proximidad al lugar de actividad principal.
t06_06, # Grado de satisfacción: Proximidad a colegios de buena calidad.
t06_07, # Grado de satisfacción: Proximidad a áreas de comercio.
t06_08, # Grado de satisfacción: Proximidad con familiares y/o amigos cercanos.
t07_01, # Grado de satisfacción: Tamaño de la vivienda.
t07_02, # Grado de satisfacción: Calidad de la vivienda.

# Redes sociales.
# 1- Casi siempre se puede confiar // 2- Casi siempre hay que tener cuidado en confiar
c02, # Confianza Social Generalizada.
c03, # Altruismo Social Generalizado 
# 1- Mayoría trataría de aprovecharse // 2- Mayoría trataría de ser justa // 3 depende
c04, # Mayoría de la gente trata de ser justa.
# 1- Nunca // 3- Muchas veces
c07_01, # Frecuencia: Visito la casa de vecino.
c07_02, # Frecuencia: Asisto a reunión sobre temas de interés público/comunitario.
c07_03, # Frecuencia: Amigos visitaron su casa.
c07_04, # Frecuencia: Hizo un voluntariado.
c07_05, # Frecuencia: Donó dinero a caridad.
c07_06, # Frecuencia: Prestó 10.000 o mas.
c07_07, # Frecuencia: Converso con persona en problemas o deprimida.
c07_08)  # Frecuencia: Ayudo a alguien a conseguir trabajo.

# Dar vuelta----
# d05_01
# Alterar orden----
# c02,c03,c04

#names(elsoc)
#labels(elsoc)
```

```{r Formato datos,warning=FALSE,message=FALSE}

# Calculamos la media ponderada
#frq(elsoc)

cols_numericas <- sapply(elsoc, is.numeric)

# Reemplazamos los valores negativos por NA
elsoc[, cols_numericas] <- lapply(elsoc[, cols_numericas], function(x) ifelse(x < 0, NA, x))


elsoc<-elsoc %>% mutate(d05_01 = 6-d05_01
)

#summary(elsoc$c02)

elsoc <- elsoc %>%
  mutate_at(vars(c02, c03), ~recode(., "1" = 3, "2" = 1, "3" = 2))

elsoc <- elsoc %>%
  mutate_at(vars(c04), ~recode(., "1" = 1, "2" = 3, "3" = 2))

# Supongamos que no queremos reescalar la columna 'd'
columnas_para_reescalar <- setdiff(names(elsoc), c("ola","fact_exp01"))

# Reescalamos las columnas numéricas al rango [0, 10], excepto 'd'
elsoc <- elsoc %>%
  mutate_at(vars(columnas_para_reescalar), ~rescale(., to = c(0, 10)))
```

```{r, results='asis'}
dfSummary(elsoc,
                headings=FALSE,
                method = 'render',
                style = "grid",
                plain.ascii = FALSE,
                tmp.img.dir = 'tmp',
                varnumbers = FALSE,
                silent= TRUE,  split.by = NULL)
```

## Resultados

Las dimensiones fueron elaboradas siguiendo la [Propuesta de
medición de Cohesión Social con indicadores ELSOC
(COES)](https://ocscoes.github.io/cohesion-elsoc/propuesta-de-medición-de-cohesión-social-con-indicadores-de-elsoc.html).
Los datos son reescalados con límites 0 a 10 en todas las
variables, teniendo por valores superiores aquellos que
representan una mayor cohesión social. Los valores ausentes
fueron imputados con el dato de la ola anterior.

![](data/esquema_ELSOC.svg)



```{r,warning=FALSE,message=FALSE}
# Grado de importancia: Provenir de una familia adinerada (d05_01) <numeric> 
# 
# Confianza Social Generalizada (c02) <numeric> 
# Altruismo Social Generalizado (c03) <numeric> 
# Mayoria de la gente trata de ser justa (c04) <numeric> 

elsoc_summary <- elsoc %>%
  group_by(ola) %>%
  summarise(across(all_of(columnas_para_reescalar), ~weighted.mean(., fact_exp01, na.rm = TRUE), .names = "{.col}"))

elsoc_summary <- copy_labels(elsoc_summary, elsoc_long_2016_2022)

mean_na <- function(...) {
  mean_result <- mean(c(...), na.rm = TRUE)
  if (is.nan(mean_result)) {
    mean_result <- NA
  }
  return(mean_result)
}

# Se imputan valores faltantes con valores previos.
elsoc_summary <- elsoc_summary %>%
  fill(everything())

elsoc_summary <- elsoc_summary %>%
  group_by(ola) %>%
  mutate(
         sub_confianzainstitutciones= mean_na(c05_01, #confianza gobierno
                                              c05_02,
                                              c05_03,
                                              c05_04,
                                              c05_05,
                                              c05_06,
                                              c05_07,
                                              c05_08),
         sub_actitudhacialademocracia = mean_na(c01),
         sub_participacioncivica = mean_na(c08_01,
                                            c08_02,
                                            c08_03,
                                            c08_04),
         sub_interespolitico = mean_na(c13,c14_01,c14_02),
         sub_justiciadistributiva = mean_na(c18_09,c18_10),
         sub_surgirenlavida = mean_na(d05_01,d05_02,d05_03,d05_04),
         
         sub_identidadnacional = mean_na(c32_02),
         sub_orgullonacional = mean_na(c32_01),
         sub_confianzavecinos = mean_na(t01),
         sub_cohesionbarrial = mean_na(t02_01,t02_02,t02_03,t02_04),
         sub_sociabilidadbarrial = mean_na(t03_01,t03_02,t03_03,t03_04),
         sub_satisfaccionresidencial = mean_na(t06_01,
                                              t06_02,
                                              t06_03,
                                              t06_04,
                                              t06_05,
                                              t06_06,
                                              t06_07,
                                              t06_08,
                                              t07_01,
                                              t07_02),
         sub_confianzainterpersonal = mean_na(c02,c03,c04),
         sub_comportamientoprosocial = mean_na(c07_01,
                                              c07_02,
                                              c07_03,
                                              c07_04,
                                              c07_05,
                                              c07_06,
                                              c07_07,
                                              c07_08))

elsoc_summary <- elsoc_summary %>%
  group_by(ola) %>%
  mutate(dim_sentidopertenencia = mean_na(sub_identidadnacional,sub_orgullonacional),
         dim_calidaddevidaenelvecindario = mean_na(sub_confianzavecinos,
                                                   sub_cohesionbarrial,
                                                   sub_sociabilidadbarrial,
                                                   sub_satisfaccionresidencial),
         dim_redessociales = mean_na(sub_confianzainterpersonal,sub_comportamientoprosocial),
         
         
         
         dim_confianzainstitucionesdemocracia = mean_na(sub_confianzainstitutciones,
                                                        sub_actitudhacialademocracia),
         dim_participacionpolitica = mean_na(sub_participacioncivica,
                                             sub_interespolitico),
         dim_percepcionjusticia = mean_na(sub_justiciadistributiva,
                                       sub_surgirenlavida)
        )




elsoc_summary <- label_to_colnames(elsoc_summary)

elsoc_subs <- elsoc_summary %>%
  select(starts_with("sub"))
names(elsoc_subs)<-c("Ola", "Confianza en instituciones","Actitud hacia la democracia","Participación cívica","Interés político","Justicia distributiva",
                     "Surgir en la vida","Identidad nacional","Orgullo nacional","Confianza en vecinos","Cohesión barrial","Sociabilidad barrial","Satisfacción residencial","Confianza interpersonal","Comportamiento prosocial")

elsoc_subs <- elsoc_subs %>%
  pivot_longer(
    cols = -Ola, # Todas las columnas excepto 'id'
    names_to = "Variable",
    values_to = "Valor"
  )
elsoc_subs$Valor <- round(elsoc_subs$Valor,2)

elsoc_dims <- elsoc_summary %>%
  select(starts_with("dim"))
names(elsoc_dims)<-c("Ola","Sentido de pertenencia","Calidad de vida en el vecindario","Redes sociales","Confianza en instituciones y democracia","Participación política","Percepción de justicia")
elsoc_dims <- elsoc_dims %>%
  pivot_longer(
    cols = -Ola, # Todas las columnas excepto 'id'
    names_to = "Variable",
    values_to = "Valor"
  )
elsoc_dims$Valor <- round(elsoc_dims$Valor,2)

plot<-ggplot(elsoc_subs, aes(x = Ola, y = Valor, color=Variable,group=Variable)) +
  geom_point() +
  geom_line() +
  # geom_smooth(method = "lm", se = TRUE)+
  theme_minimal()+
  ggtitle(paste0('Subdimensiones de Cohesión Social ELSOC'))+
  labs(
    x = "Ola",
    y = "Media (0-10)",
    #color = "Tasa homofilia",
    subtitle = "Datos por país.",
    caption = paste("Datos ELSOC"))+
  theme(legend.position='bottom',
        #text=element_text(family=font_ggplot),
        plot.title = element_text(face="bold"),
        legend.title = element_text(
                                    #size=size_title_legend,
                                    face = "bold"
        ), 
        #legend.text = element_text(size=size_text_legend),
        #legend.key.width = unit(size_key_legend, 'cm'),
  )
ggplotly(plot)

plot<-ggplot(elsoc_dims, aes(x = Ola, y = Valor, color=Variable,group=Variable)) +
  geom_point() +
  geom_line() +
  # geom_smooth(method = "lm", se = TRUE)+
  theme_minimal()+
  ggtitle(paste0('Dimensiones de Cohesión Social ELSOC'))+
  labs(
    x = "Ola",
    y = "Media (0-10)",
    #color = "Tasa homofilia",
    subtitle = "Datos por país.",
    caption = paste("Datos ELSOC"))+
  theme(legend.position='bottom',
        #text=element_text(family=font_ggplot),
        plot.title = element_text(face="bold"),
        legend.title = element_text(
                                    #size=size_title_legend,
                                    face = "bold"
        ), 
        #legend.text = element_text(size=size_text_legend),
        #legend.key.width = unit(size_key_legend, 'cm'),
  )
ggplotly(plot)

```
