---
title: "Propuesta Indicadores Cohesión Social"
author: "Observatorio Cohesión Social"
format: html
editor: visual
echo: false
---

```{r}
#| label: carga de paquetes

library(pacman)
p_load(tidyverse,
       PerformanceAnalytics,
       psych,
       plotly)

mean_na <- function(...) {
  mean_result <- mean(c(...), na.rm = TRUE)
  if (is.nan(mean_result)) {
    mean_result <- NA
  }
  return(mean_result)
}
```

```{r}

#| label: merge-datos

# Comienza la carga de datos
data_lapop <- readRDS("data/data_lapop_2023.rds")
data_latinobarometro <- readRDS("data/data_latinobarometro_2023.rds")
data_wvs <- readRDS("data/data_wvs.rds")

# Ediciones de formato
data_latinobarometro$pais <- as.character(data_latinobarometro$pais)
data_lapop$pais <- as.character(data_lapop$pais)
data_wvs$pais <- as.character(data_wvs$pais)

# Recodificación para estandarizar
data_latinobarometro$pais[data_latinobarometro$pais =='Dominican Rep.'] <- "Dominican Republic" 
data_wvs$pais[data_wvs$pais =='Trinidad and Tobago'] <- "Trinidad & Tobago" 
data_wvs$pais[data_wvs$pais =='United States of America'] <- "United States"

# Merge
datos <- merge(data_lapop,data_latinobarometro,by=c("pais","wave"),all.x = TRUE)
datos <- merge(datos,data_wvs,by=c("pais","wave"),all.x = TRUE)
```

# Introducción

Lo que me propuse en este documento es revisar la construcción de índices de Cohesión Social para América Latina realizada a partir de datos de LAPOP, Latinobarómetro y la Encuesta Mundial de Valores.

En primer lugar, incluí datos de las olas más recientes de LAPOP (2023) y Latinobarómetro (2022). Dado que los datos anteriores llegaban hasta 2018, incluir estas nuevas mediciones podría permitir realizar un análisis macro de los efectos de la pandemia sobre la Cohesión Social.

Luego, me centré en hacer una revisión empírica y teórica de los indicadores anteriormente propuestos, detectando algunas posibles falencias. A partir de este diagnóstico, avancé hacia propuesta buscando lograr el mejor ajuste estadístico y teórico del modelo.

# Análisis

Recordemos que la propuesta inicial, con indicadores, subdimensiones y dimensiones -- es la que sigue:

![](data/Esquema.svg)

## Indicadores

### Orgullo Nacional

```{r warning=FALSE, fig.width=10, fig.align='center'}
#| label: orgullo-nacional
#| fig-cap: Correlación indicadores subdimensión Orgullo Nacional

chart.Correlation(datos %>% select(b4,orgullonacional) %>%
                    setNames(c("Pride in Political System", "Orgullo Nacional")))
```

Se observa una correlación moderada a baja entre los dos indicadores de esta subdimensión.

### Satisfacción Residencial

```{r  warning=FALSE, fig.width=10}
#| label: satisfacción-residencial
#| fig-cap: Correlación indicadores subdimensión Satisfacción Residencial

chart.Correlation(datos %>% select(aoj11,sd2new2,sd3new2,sd6new2,seguridadbarrio) %>%
                    setNames(c("Perception of Neighborhood Insecurity", "Satisfaction with Roads",
                             "Satisfaction with Public Schools","Satisfaction with Public Medical and Health Services","Seguridad del barrio")))


```

En general, se observan correlaciones de moderadas a fuertes entre los indicadores de esta subdimensión. Los indicadores de seguridad correlaciona de manera más moderadas con los indicadores de acceso a servicios, lo que podría indicar la presencia de dos subdimensiones.

No sé si se justifica tener dos indicadores de seguridad, ya que ambos (uno de LAPOP y otro de WVS) miden lo mismo.

### Confianza Interpersonal

Compuesto por un único indicador de LAPOP. A priori, no veo ningún problema

### Comportamiento Prosocial

Compuesto por único indicador que mide participación en reuniones comunitarias. Me genera dudas si este basta para armar una subdimensión de "comportamiento prosocial"

### Confianza en Instituciones

```{r warning=FALSE, fig.width=10}
#| label: confianza instituciones
#| fig-cap: Correlación indicadores subdimensión Confianza Instituciones
chart.Correlation(datos %>% select(b21a, b21, b18, b10a, b13) %>%
                    setNames(c("Trust in Executive", "Trust in Political Parties",
                               "Trust in National Police","Trust in Judicial System",
                               "Trust in the National Legislature")))
```

Las correlaciones observadas en este subdimensión son fuertes.

### Apoyo a la Democracia

```{r Correlación Subdimensión Apoyo a la Democracia, warning=FALSE, fig.width=10}
#| label: apoyo-democracia
#| fig-cap: Correlación indicadores Actitud hacia la democracia
chart.Correlation(datos %>% select(pn4, b4, apoyodemocracia) %>%
                    setNames(c("Satisfaction with Democracy", "Pride in Political System",
                             "Apoyo a la democracia")))
```

La correlación entre satisfacción con la democracia y orgullo en el sistema política es muy fuerte (0,81). Apoyo a la democracia tiene una correlación más bien moderada con los otros dos indicadores.

### Participación cívica

```{r Correlación Subdimensión Participación cívica, warning=FALSE, fig.width=10}
#| label: participacion-civica
#| fig-cap: Correlación indicadores Participación Civica
chart.Correlation(datos %>% select(prot3, hablarpolitica, convencerpolitica, firmadopeticion) %>%
                    setNames(c("Participated in a Protest", "Frecuencia en la que habla de política",
                             "Convencer políticamente","Firmar petición")))
```

Aquí hay algunos indicadores que muestran correlaciones bajas. Hablar de política tiene las correlaciones más fuertes, pero me queda la duda conceptual: Hablar de política, ¿no mide más bien interés político? De hecho, así aparece en la propuesta echa a partir de ELSOC.

### Interés Político

```{r warning=FALSE, fig.width=10}
#| label: interés político
#| fig-cap: Correlación indicadores subdimensión Satisfacción Residencial
chart.Correlation(datos %>% select(pol1, vb2) %>%
                    setNames(c("Political Interest (w/PP)", "Votó usted en las últimas elecciones presidenciale
                               s")))
```

La correlación entre ambos indicadores es moderada a baja. Me queda la misma dura que en la subdimensión anterior. Votar en las elecciones, ¿no es indicador de participación política?

### Justicia Distributiva

```{r Correlación Subdimensión Justicia Distributiva, warning=FALSE, fig.width=10}
#| label: justicia-distributiva
#| fig-cap: Correlación indicadores Justicia Distributiva
#
chart.Correlation(datos %>% select(justiciaingresoriqueza, igualdadingresos) %>%
                    setNames(c("Justicia ingreso/riqueza", "Igualdad de ingresos")))
```

Correlación moderada. Curioso que sea negativa.

### Surgir en la vida

```{r Correlación Subdimensión Surgir en la vida, warning=FALSE, fig.width=10}
#| label: surgir-vida
#| fig-cap: Correlación indicadores Surgir en la vida
#| 
chart.Correlation(datos %>% select(dif_hijos, dif_padres) %>%
                    setNames(c("Diferencia riqueza hijos", "Diferencia riqueza padres")))
```

La correlación entre ambos indicadores es inexistente. Tampoco sé si me hace tanto sentido teóricamente.

## Subdimensiones

```{r}
load("data/base_subdimensiones.RData")
```

Sentido de Pertenencia y Calidad de vida en el vecindario está compuestas de sola una subdimensión.

### Redes Sociales

### Redes Sociales y sociabilidad

```{r}
chart.Correlation(prom %>% 
                    ungroup() %>%
                    select(sub_confianzainterpersonal, sub_comportamientoprosocial) %>%
                    setNames(c("Confianza Interpersonal",
                               "Comportamiento Prosocial")))
```

La correlación entre los dos indicadores y subdimensiones es moderada y negativa, lo que no sé si tiene tanto sentido ¿mayor confianza menor participación en reuniones sociales? Como mencioné anteriormente, mi sospecha es que el indicador de comportamiento prosocial es insuficiente para la subdimensión.

### Apoyo a la Democracia

```{r}

chart.Correlation(prom %>% 
                    ungroup() %>%
                    select(sub_actitudhacialademocracia,
         sub_confianzainstitutciones) %>%
                    setNames(c("Actitud hacia la democracia",
                               "Confianza en las instituciones")))
```

Buena correlación. No cambiaría nada.

### Participación Política

```{r}
chart.Correlation(prom %>% 
                    ungroup() %>% 
                    select(sub_participacioncivica,
         sub_interespolitico) %>%
                    setNames(c("Participación Cívica",
                               "Interés Político")))
```

La correlación es moderada. Creo que puede mejorar si se mejora la consistencia de los indicadores de cada subdimensión.

### Percepción Justicia

```{r}

chart.Correlation(prom %>%
                    ungroup() %>%
                    select(sub_justiciadistributiva,
         sub_surgirenlavida) %>%
                    setNames(c("Justicia Distributiva",
                               "Surgir en la vida")))
```

Correlación moderada. Probablemente haya que revisar la subdimensión de surgir en la vida.

Desde el punto de vista teórico, quizás probaría agregar una subdimensión de justicia procedimental

## Dimensiones

```{r}
load("data/base_dimensiones.RData")
```

### Cohesión Horizontal

```{r}

chart.Correlation(prom %>% 
                    ungroup %>%
                    select(dim_sentidopertenencia,
         dim_calidaddevidaenelvecindario,
         dim_redessociales) %>%
                    setNames(c("Sentido de Pertenencia",
                               "Calidad de vida en el vecindario",
                               "Redes sociales")))
```

Las tres dimensiones de la cohesión horizontal muestran una buena correlación entre sí. Aunque la correlación entre calidad de vida en el vecindario y redes sociales podría mejorar.

### Cohesión Vertical

```{r}
  
chart.Correlation(prom %>%
                  ungroup %>% select(dim_confianzainstitucionesdemocracia,
         dim_participacionpolitica,
         dim_percepcionjusticia) %>%
                    setNames(c("Confianza Instituciones",
                               "Participación Política",
                               "Percepción de Justicia")))

```

Participación política tiene correlaciones bajísimas con las otras subdimensiones.

## Cohesión Social

```{r}

load("data/base_cohesion.RData")

chart.Correlation(prom %>% 
                    ungroup() %>%
                    select(cohesion_horizontal,
         cohesion_vertical) %>%
                    setNames(c("Cohesión Horizontal",
                               "Cohesión Vertical")))
```

La correlación entre la Cohesión Horizontal y la Vertical es moderada y negativa. Lo último sería un hallazgo interesante, pero no sé si tiene mucha justificación teórica.

# Propuesta

Propongo reemplazar algunos de los indicadores para mejorar la coherencia teórica y estadística del modelo. La mayoría de los nuevos indicadores propuestos provienen de la Encuesta Mundial de Valores. Una limitación de esto es que la WVS cuenta con una menor participación de países latinoamericanos en comparacióna LAPOP y Latinobarométro. Esto tendría como consecuencia reducir la calidad de los indicadores, lo que redundaría en menos países disponibles.

Los cambios propuestos son los siguientes:

-   En la subdimensión **Satisfacción Residencial**, eliminar el indicador de seguridad de la WVS, dejando solo el de LAPOP.
-   En la subdimensión **Comportamiento Prosocial**, incluir de manera invertida un set de variables de la WVS que mide la legitimidad de acciones que podríamos denominar como *antisociales*: obtener beneficios sociales sin tener el derecho, evadir en el transporte público, aceptar un soborno, evadir impuestos.
-   Incluir en la subdimensión de **Participación Cívica** un set de variables de participación política de la WVS: protestas pacíficas, huelgas y firmar peticiones. Además, incluir el indicador de voto en las últimas elecciones en esta subdimensión.
-   Mover desde Participación Cívica hacia **Interés Político** el indicador de hablar de política.
-   Incluir una subdimensión de Justicia Procedimental es la dimensión de **Percepción de Justicia**. Esta subdimensión se medirá através de un único indicador sobre percepción de corrupción presente en LAPOP.

# Resultados

Finalmente, los subdimensiones de Comportamiento Prosocial y Participación Cívica quedaron compuestas únicamente por los indicadores nuevos incluidos desde la WVS. En los anexos es posibles observar que los indicadores original no mejoraron su ajuste al incluir los nuevos. Por otro lado, aunque la correlación de los indicadores de interés político mejoró, esta sigue siendo moderada (0,35)

## Indicadores

::: panel-tabset
### Comportamiento Prosocial

```{r Correlación Subdimensión Comportamiento Prosocial, warning=FALSE, fig.width=10}
chart.Correlation(datos %>% select(recibir_beneficios,
                                   evadir_transporte,
                                   evadir_impuestos,
                                   aceptar_soborno) %>%
                    setNames(c("Recibir beneficios sin necesidad",
                               "Evadir tarifa transporte público",
                               "Evadir impuestos",
                               "Aceptar soborno")))
```

### Participación cívica

```{r Correlación Subdimensión Participación cívica, warning=FALSE, fig.width=10}
chart.Correlation(datos %>% select(protestaspacificas,
                                   firmapeticion_wvs,
                                   huelgas) %>%
                    setNames(c("Participar en protestas pacíficas",
                               "Firmar Petición (WVS)",
                               "Participar en Huelgas")))
```

### Interés Político

```{r Correlación Subdimensión Interés Político, warning=FALSE, fig.width=10}
chart.Correlation(datos %>% select(pol1, hablarpolitica) %>%
                    setNames(c("Political Interest (w/PP)", "Hablar de política")))
```
:::

## Subdimensiones

## Correlaciones dimensiones

::: panel-tabset
### Redes Sociales y sociabilidad

```{r}

load("data/base_subdimensiones_rev.RData")

chart.Correlation(prom %>% 
                    ungroup() %>%
                    select(sub_confianzainterpersonal, sub_comportamientoprosocial) %>%
                    setNames(c("Confianza Interpersonal",
                               "Comportamiento Prosocial")))
```

### Apoyo a la Democracia

```{r}

chart.Correlation(prom %>% 
                    ungroup() %>%
                    select(sub_actitudhacialademocracia,
         sub_confianzainstitutciones) %>%
                    setNames(c("Actitud hacia la democracia",
                               "Confianza en las instituciones")))
```

### Participación Política

```{r}
chart.Correlation(prom %>% 
                    ungroup() %>% 
                    select(sub_participacioncivica,
         sub_interespolitico) %>%
                    setNames(c("Participación Cívica",
                               "Interés Político")))
```

### Percepción Justica

```{r}

chart.Correlation(prom %>%
                    ungroup() %>%
                    select(sub_justiciadistributiva,
         sub_justiciaprocedimental,
         sub_surgirenlavida) %>%
                    setNames(c("Justicia Distributiva",
                               "Justicia Procedimental",
                               "Surgir en la vida")))
```
:::

-   La correlación entre las subdimensiones de Redes Sociales pasan de -0.25 a 0.64
-   La correlación entre las subdimensiones de Apoyo a la Democracia pasó de 0,64 a 0,79
-   La correlación entre las subdimensiones de Participación política suben desde 0,31 a 0,46
-   La nueva subdimensión de justicia procedimental tiene una relación de 0,34 con justicia distributiva y de -0,36 con surgir en la vida (ahora medida como importancia del trabajo duro).

## Dimensiones

::: tabset
### Cohesión Horizontal

```{r}

load("data/base_dimensiones_rev.RData")

chart.Correlation(prom %>% 
                    ungroup %>%
                    select(dim_sentidopertenencia,
         dim_calidaddevidaenelvecindario,
         dim_redessociales) %>%
                    setNames(c("Sentido de Pertenencia",
                               "Calidad de vida en el vecindario",
                               "Redes sociales")))
```

### Cohesión Vertical

```{r}
  
chart.Correlation(prom %>%
                  ungroup %>% select(dim_confianzainstitucionesdemocracia,
         dim_participacionpolitica,
         dim_percepcionjusticia) %>%
                    setNames(c("Confianza Instituciones",
                               "Participación Política",
                               "Percepción de Justicia")))

```
:::

Las dimensiones de Cohesión Horizontal muestran correlaciones bastante buenas entre sí. No así las dimensiones de la Cohesión Vertical. Por alguna razón, Participación Política tiene muy baja correlación con las otras dos dimensiones.

## Cohesión

```{r}
load("data/base_cohesion_rev.RData")

chart.Correlation(prom %>% 
                    ungroup() %>%
                    select(cohesion_horizontal,
         cohesion_vertical) %>%
                    setNames(c("Cohesión Horizontal",
                               "Cohesión Vertical")))
```

Pese a la baja coherencia interna de la dimensión vertical, la correlación entre ambas dimensiones de la cohesión social es de 0,78, bastante más alto que en la medición anterior.

```{r}
  
chart.Correlation(prom %>%
                  ungroup %>% select(dim_confianzainstitucionesdemocracia,
         dim_participacionpolitica,
         dim_percepcionjusticia) %>%
                    setNames(c("Confianza Instituciones",
                               "Participación Política",
                               "Percepción de Justicia")))

```

# Conclusiones

Esta nueva propuesta avanza hacia una mayor coherencia teórica y estadística para un modelo de medición de la cohesión social en América Latina. Muestra de esto las dimensiones verticales y horizontales de la cohesión pasan de tener una correlación global de -0,32 a una de 0,78. Sin embargo, se siguen observando algunos problemas de ajuste, particularmente en la Cohesión Vertical.

En primer lugar, la dimensión de Participación Política no muestra correlación con el resta. En segundo relación, la consistencia estadística de la dimensión de Percepciones de Justicia es ambigua. Con todo, las dificultades que implica la construcción de este tipo de modelos con, no solo una, sino tres fuentes secundarias, deben tenerse en cuenta en la evaluación de esta propuesta.

La mayor limitación de la propuesta es que la mayoría de los indicadores nuevos, incluyendo algunas subdimensiones enteras, provienen de la Encuesta Mundial de Valores. El efecto inmediato de esto es que mucho países que no participan en la WVS, particularmente centroamericanos, quedan completa o parcialmente afuera de la medición.

En efecto, solo 7 países tienen datos para todas las olas entre 2004 y 2022: Argentina, Brasil, Chile, Colombia, México, Estados Unidos y Uruguay.

```{r Datos completos}

prom$cohesion_general <- (prom$cohesion_horizontal+prom$cohesion_vertical)/2

paises_a <- prom %>%
  filter(pais=="Argentina"|
           pais=="Brasil"|
           pais=="Chile"|
           pais=="Colombia"|
           pais=="Mexico"|
         pais=="United States"|
           pais=="Uruguay")

plot<-ggplot(paises_a, aes(x = wave, y = cohesion_general, color=pais,group=pais)) +
  geom_point() +
  geom_line() +
  # geom_smooth(method = "lm", se = TRUE)+
  theme_minimal()+
  ggtitle(paste0('Cohesión general por país, datos completos'))+
  labs(
    x = "Ola",
    y = "Puntaje (0-10)",
    #color = "Tasa homofilia",
    subtitle = "Datos por país.",
    caption = paste("Datos LAPOP."))+
  theme(legend.position='bottom',
        #text=element_text(family=font_ggplot),
        plot.title = element_text(face="bold"),
        legend.title = element_text(
                                    #size=size_title_legend,
                                    face = "bold"
        ), 
        #legend.text = element_text(size=size_text_legend),
        #legend.key.width = unit(size_key_legend, 'cm'),
  )

ggplotly(plot)
```

Además, se suma los siguientes países con datos parciales

| País      | Olas con datos válidos |
|-----------|------------------------|
| Bolivia   | 2010-2022              |
| Canadá    | 2004-2018              |
| Ecuador   | 2006-2022              |
| Guatemala | 2004-2010; 2014-2022   |
| Haití     | 2010-2022              |
| Nicaragua | 2014-2022              |
| Perú      | 2006-2022              |
| Venezuela | 2014-2022              |


```{r Datos parciales}


paises_b <- prom %>%
  filter(pais=="Bolivia"|
           pais=="Canada"|
           pais=="Ecuador"|
           pais=="Guatemala"|
           pais=="Haití"|
         pais=="Nicaragua"|
           pais=="Peru"|
           pais=="Venezuela")

plot<-ggplot(paises_b, aes(x = wave, y = cohesion_general, color=pais,group=pais)) +
  geom_point() +
  geom_line() +
  # geom_smooth(method = "lm", se = TRUE)+
  theme_minimal()+
  ggtitle(paste0('Cohesión general por país, datos parciales'))+
  labs(
    x = "Ola",
    y = "Puntaje (0-10)",
    #color = "Tasa homofilia",
    subtitle = "Datos por país.",
    caption = paste("Datos LAPOP."))+
  theme(legend.position='bottom',
        #text=element_text(family=font_ggplot),
        plot.title = element_text(face="bold"),
        legend.title = element_text(
                                    #size=size_title_legend,
                                    face = "bold"
        ), 
        #legend.text = element_text(size=size_text_legend),
        #legend.key.width = unit(size_key_legend, 'cm'),
  )

ggplotly(plot)
```

Algunas ausencias notables incluyen:

1) El Salvador: Por la prominencia que ha ganado en el debate regional a raíz de las medidas tomadas por el Gobierno de Nayib Bukele para combatir el crimen en ese país.

2) República Dominicana: Principal economía del Mar Caribe y país de mayor población entre los que no se tienen datos.

3) Costa Rica: Interesante en el contexto centroamericano por su estabilidad política y económica.

4) Paraguay: Único país hispanohablante de Sudamérica ausente.

5) Guyana: País pequeño pero que ha experimentado un rápido crecimiento económico en los últimos años debido al descubrimiento de reservas de petroleo. 

```{r}
#| label: datos-sin-filtro
datos_sf <- datos %>%
  group_by(wave,pais)%>%
  mutate(sub_orgullonacional = mean_na(mean_na(b4),
                                       mean_na(orgullonacional)),
         sub_satisfaccionresidencial = mean_na(mean_na(aoj11),
                                               mean_na(sd2new2),
                                               mean_na(sd3new2),
                                               mean_na(sd6new2)),
         sub_confianzainterpersonal = it1,
         sub_comportamientoprosocial = mean_na(mean_na(evadir_impuestos),
                                               mean_na(evadir_transporte),
                                               mean_na(aceptar_soborno),
                                               mean_na(recibir_beneficios)),
         sub_confianzainstitutciones= mean_na(mean_na(b21a),
                                              mean_na(b21),
                                              mean_na(b18),
                                              mean_na(b10a),
                                              mean_na(b13)),
         sub_actitudhacialademocracia = mean_na(mean_na(pn4),
                                                mean_na(b4),
                                                mean_na(apoyodemocracia)),
         sub_participacioncivica = mean_na(mean_na(protestaspacificas),
                                           mean_na(huelgas),
                                           mean_na(firmapeticion_wvs)),
         sub_interespolitico = mean_na(mean_na(pol1),
                                       mean_na(hablarpolitica)),
         sub_justiciadistributiva = mean_na(mean_na(justiciaingresoriqueza),
                                            mean_na(igualdadingresos)),
         sub_surgirenlavida = mean_na(mean_na(trabajoduro)),
         sub_justiciaprocedimental= exc7,
         dim_sentidopertenencia = mean_na(sub_orgullonacional),
         dim_calidaddevidaenelvecindario = mean_na(sub_satisfaccionresidencial),
         dim_redessociales = mean_na(sub_confianzainterpersonal,
                                     sub_comportamientoprosocial),
         dim_confianzainstitucionesdemocracia = mean_na(sub_confianzainstitutciones,
                                                        sub_actitudhacialademocracia),
         dim_participacionpolitica = mean_na(sub_participacioncivica,
                                             sub_interespolitico),
         dim_percepcionjusticia = mean_na(sub_justiciadistributiva,
                                       sub_surgirenlavida,
                                       sub_justiciaprocedimental),
        cohesion_horizontal = mean_na(dim_sentidopertenencia,
                                       dim_calidaddevidaenelvecindario,
                                       dim_redessociales),
         cohesion_vertical = mean_na(dim_confianzainstitucionesdemocracia,
                                     dim_participacionpolitica,
                                     dim_percepcionjusticia),
        cohesion_general= (cohesion_horizontal+cohesion_vertical)/2)

paises_c <- datos_sf %>%
  filter(pais=="Cuba"|
           pais=="Dominican Republic"|
           pais=="Honduras"|
           pais=="Paraguay"|
           pais=="El Salvador"|
         pais=="Costa Rica"|
           pais=="Panama"|
           pais=="Jamaica"|
           pais=="Trinidad and Tobago"|
           pais=="Guyana")

plot<-ggplot(paises_c, aes(x = wave, y = cohesion_general, color=pais,group=pais)) +
  geom_point() +
  geom_line() +
  # geom_smooth(method = "lm", se = TRUE)+
  theme_minimal()+
  ggtitle(paste0('Promedio indicadores disponibles, países con más de 1millón de hab. '))+
  labs(
    x = "Ola",
    y = "Puntaje (0-10)",
    #color = "Tasa homofilia",
    subtitle = "Datos por país.",
    caption = paste("Datos LAPOP."))+
  theme(legend.position='bottom',
        #text=element_text(family=font_ggplot),
        plot.title = element_text(face="bold"),
        legend.title = element_text(
                                    #size=size_title_legend,
                                    face = "bold"
        ), 
        #legend.text = element_text(size=size_text_legend),
        #legend.key.width = unit(size_key_legend, 'cm'),
  )

ggplotly(plot)
  
```



# Anexos

::: panel-tabset
### Comportamiento Prosocial

```{r, warning=FALSE, fig.width=10}
chart.Correlation(datos %>% select(recibir_beneficios,
                                   evadir_transporte,
                                   evadir_impuestos,
                                   aceptar_soborno,
                                   cp8) %>%
                    setNames(c("Recibir beneficios sin necesidad",
                               "Evadir tarifa transporte público",
                               "Evadir impuestos",
                               "Aceptar soborno",
                               "Participar en reuniones comunitarias")))
```



### Participación cívica

```{r, warning=FALSE, fig.width=10}
chart.Correlation(datos %>% select(prot3, convencerpolitica, firmadopeticion, protestaspacificas,
                                   firmapeticion_wvs,
                                   huelgas,
                                   vb2) %>%
                    setNames(c("Participated in a Protest",
                             "Convencer políticamente","Firmar petición","Participar en protestas pacíficas",
                               "Firmar Petición (WVS)",
                               "Participar en Huelgas", "Votar en Elecciones")))
```

### Interés Político

```{r, warning=FALSE, fig.width=10}
chart.Correlation(datos %>% select(pol1, hablarpolitica) %>%
                    setNames(c("Political Interest (w/PP)", "Hablar de política")))
```
:::

```{r}
  
chart.Correlation(prom %>%
                  ungroup %>% select(dim_confianzainstitucionesdemocracia,
         dim_participacionpolitica,
         dim_percepcionjusticia) %>%
                    setNames(c("Confianza Instituciones",
                               "Participación Política",
                               "Percepción de Justicia")))

```


## Promedio Cohesión sin filtros de calidad

```{r}
plot<-ggplot(datos_sf, aes(x = wave, y = cohesion_general, color=pais,group=pais)) +
  geom_point() +
  geom_line() +
  # geom_smooth(method = "lm", se = TRUE)+
  theme_minimal()+
  ggtitle(paste0('Promedio indicadores disponibles'))+
  labs(
    x = "Ola",
    y = "Puntaje (0-10)",
    #color = "Tasa homofilia",
    subtitle = "Datos por país.",
    caption = paste("Datos LAPOP."))+
  theme(legend.position='bottom',
        #text=element_text(family=font_ggplot),
        plot.title = element_text(face="bold"),
        legend.title = element_text(
                                    #size=size_title_legend,
                                    face = "bold"
        ), 
        #legend.text = element_text(size=size_text_legend),
        #legend.key.width = unit(size_key_legend, 'cm'),
  )

ggplotly(plot)
  
```

